ACORDAO-COMPLETO-2477287

ACÓRDÃO 7963/2021 ATA 15/2021 - PRIMEIRA CÂMARA

VISTOS, relatados e discutidos estes autos de Representação formulada pela Secretaria de Controle Externo no Estado de Minas Gerais contra possíveis irregularidades praticadas pela administração da Universidade Federal de Minas Gerais;
ACORDAM os Ministros do Tribunal de Contas da União, reunidos em sessão da Primeira Câmara, diante das razões expostas pelo relator, em: 
9.1. acolher as razões de justificativas apresentadas por Jaime Arturo Ramirez, Mário Fernando Montenegro Campos, Margarete Maria Parreiras, Antônio de Assis e Isabel Cristina Leroy Alves;
9.2. conhecer da presente representação, satisfeitos os requisitos de admissibilidade previstos nos arts. 235 e 237, inciso I, do Regimento Interno deste Tribunal, e no art. 103, § 1º, da Resolução-TCU 259/2014, para, no mérito, considerá-la improcedente;
9.3. dar ciência deste acórdão, bem como do relatório e voto que o fundamentam à Universidade Federal de Minas Gerais; 
9.4. arquivar o presente processo, com fundamento no art. 169, inciso III, do Regimento Interno do TCU.

Representação da Unidade Técnica acerca de possíveis irregularidades na utilização de contratos de terceirização de serviços celebrados com a UFMG para a efetivação da contratação de parentes (prática de nepotismo), com frequentes demissões e recontratações com percebimento de valores de indenização por demissão sem justa causa, em detrimento do erário.

Primeira Câmara

Universidade Federal de Minas Gerais.

3. Interessados/Responsáveis:
3.1. Responsáveis: Antonio de Assis (XXX.907.906-XX); Isabel Cristina Leroy Alves (XXX.327.626-XX); Jaime Arturo Ramirez (XXX.155.556-XX); Margarete Maria Parreiras (XXX.216.866-XX); Mario Fernando Montenegro Campos (XXX.927.286-XX); Universidade Federal de Minas Gerais (17.217.985/0001-04).

13.1. Ministros presentes: Benjamin Zymler (na Presidência), Walton Alencar Rodrigues (Relator) e Jorge Oliveira.
13.2. Ministros-Substitutos presentes: Augusto Sherman Cavalcanti e Weder de Oliveira.

WALTON ALENCAR RODRIGUES

Transcrevo instrução elaborada por auditor da Secretaria de Controle Externo da Educação:
INTRODUÇÃO
Cuidam os autos de denúncia apócrifa (peça 1) de possíveis irregularidades na Universidade Federal de Minas Gerais (UFMG) , com respeito à utilização de contratos celebrados pela UFMG, para a contratação de parentes, com o agravante de que os mesmos são demitidos e recontratados com o objetivo de receberem as verbas trabalhistas decorrentes da rescisão sem justa causa, com possíveis efeitos financeiros negativos sobre o Erário.
Por meio de Despacho, o Ministro-Relator Walton Alencar Rodrigues (peça 4) , em 6/11/2017, conheceu do presente processo como representação e aquiesceu o encaminhamento proposto pela Secretaria de Controle Externo de Minas Gerais (Secex/MG) .
HISTÓRICO 
A instrução inicial da Secex/MG (peça 2) se posicionou no sentido de autuar a denúncia apócrifa, como representação da própria Secex/MG, para apuração na matéria do fato denunciado. Inicialmente, propôs a realização de diligência junto à UFMG, à Controladoria Geral da União em Minas Gerais (CGU) e à Auditoria Interna da UFMG para obtenção de informações e documentos.
1.1 Em resposta às diligências realizadas, a CGU (peça 92) e a Auditoria Interna da UFMG (peças 10 a 26) apresentaram os seus relatórios de fiscalização que guardam correlação com o tema da contratação de terceirizados pela UFMG.
1.2 Já a Reitoria da UFMG atendeu de forma parcial à diligência, efetivada por meio do Ofício Secex/MG 1.070/2017 (peça 7) , porque não encaminhou todas as planilhas solicitadas também em meio digital, no formato Excel. Em consequência, foi realizada nova diligência, por meio do Ofício Secex/MG 1.115/2018 (peça 76) , para reiterar a apresentação, em Excel, das planilhas relacionadas aos contratos de terceirização, que, após a apresentação de pedido de prorrogação, foi atendida em 19/6/2018 (peça 80) .
Foram também juntados aos autos a documentação pertinente ao Auto de Apreensão 1.413/2017, por meio do Ofício 273/2018 (peça 32, p. 4-5) , da Superintendência Regional da Polícia Federal em Minas Gerais (SR/PF/MG) , pertinente ao Inquérito Policial (IPL) 391/2017-4, decorrente da operação da Polícia Federal "Esperança Equilibrista". 
	Tabela 1 - Relação dos documentos do IPL 391/2017-4 da Polícia Federal e sua localização nos autos.

	Documentos 
	Localização nos autos

	1 - Liquidação da despesa dos Contratos 3/2017, 4/2017, 5/2017 e 6/2017 com o Ibrapp (Instituto Brasileiro de Políticas Públicas) , decorrentes do Pregão 1/2017 e mais o contrato 12/2017 também com Ibrapp.
	Peças 
33 a 36

	2 - Processo licitatório 23072.000198/2017-30 Pregão 1/2017: 
deu origem aos contratos 2/2017 com a Precisa e aos 3, 4, 5 e 6/2017 com o Ibrapp.
	Peças 
37 a 55

	3 - Processo licitatório 23072.000198/2017-30, Pregão 1/2017:
Memorando DLO/UFMG 131/2017 - solicitando esclarecimento sobre contratação e prorrogação de contrato com entidades sem fins lucrativos;
Parecer 622/2017/PF-UFMG/PGF sobre a participação em novas licitações de instituições sem fins lucrativos e possibilidade de prorrogação de contrato, em face da IN 5/2017 que substituiu a IN MPOG 2/2008 MPOG/SLTI.
	Peça 
56

	4 - Processo licitatório 23072.031860/2015-3, Pregão 18/2015, inclui:
documentos (peça 69) relativos à rescisão amigável dos contratos 5/2016, 6/2016, 7/2016 e 15/2016 com o Ibrapp, por determinação judicial, decorrente de ação civil pública;
Decisão do TRF1, em 11/11/2016, em sede de Agravo de Instrumento, rejeita argumentação da AGU e ratifica decisão da primeira instância no sentido de anular os contratos do Pregão 18/2015. (peça 69, p. 30-34) 
	Peças 
57 a 69

	Fonte: TC Processo 007.848/2017-0, peças 32 a 70 .

Ainda foram apresentados pela Polícia Federal, com relação ao IPL 391/2017-4:
Informação Policial 02/2018 (peça 32, p. 6-10) , que trata das transcrições relacionadas ao Ibrapp, as quais reproduzem conversas telefônicas do senhor Antônio de Assis, servidor da UFMG, aposentado e ex-Diretor da Diretoria de Logística de Suprimentos e de Serviços Gerais da UFMG (DLO) ;
Termo de Declaração de Antônio de Assis (peça 93) , de 6/2/2018, depoimento a respeito dos fatos em apuração no retrocitado IPL;
Sentença Judicial de 10/3/2017 (peça 94) , que ratifica a liminar e determina a anulação dos contratos firmados entre a UFMG e o Ibrapp, decorrentes do Pregão 18/2015;
Documentação apreendida em pastas (peças 87 a 91) , tais como medições e notas fiscais, conforme relacionado no Auto de Apreensão do IPL 391/2017-4 (peça 87, p. 2) 
Além do ponto específico apontado na denúncia apócrifa, considerando a documentação apreendida pela Polícia Federal e compartilhada com o TCU, foi realizado o exame da documentação inerente ao Pregão 1/2017. 
1.3 Essa opção decorreu do fato de os contratos decorrentes do Pregão 1/2017 estarem vigentes, à época da instrução anteriormente feita, e ainda da prorrogação feita em 2018 para 20/2/2019 (peças 81, p. 2) , e que essa licitação foi realizada logo em seguida ao cumprimento, no início de 2017, da decisão judicial (peça 69, p. 30-34; peça 94) , que determinou a anulação dos contratos 5/2016, 6/2016, 7/2016 e 15/2016, firmados a partir do Pregão 18/2015 com o Instituto Brasileiro de Políticas Públicas - Ibrapp.
1.4 Na nova licitação, Pregão 1/2017, que sucedeu aos contratos anulados retromencionados, foram celebrados cinco novos contratos, sendo que quatro deles novamente com o Ibrapp (3/2017, 4/2017, 5/2017 e 6/2017) e apenas um com a empresa Precisa Conservação e Limpeza Eireli (2/2017) .
EXAME TÉCNICO
Notícia de nepotismo
Em relação a notícia de nepotismo, a instrução anterior concluiu pela inexistência de evidências nos autos de que houve indicação e/ou direcionamento na contratação do Sr. Marcos de Souza Perdigão Monteiro, todavia considerou pertinente, de acordo com o entendimento vigente no TCU, alertar a UFMG que ao contratar empresas prestadoras de serviço, observe a vedação do direcionamento e/ou indicação de pessoas, em especial parentes, por parte de seus servidores, para serem contratados por empresa terceirizada, em atenção aos princípios da moralidade e da impessoalidade, que devem nortear a gestão da coisa pública.
1.5 		A instrução inicial (peça 2) apurou, por meio de contato informal com a CGU (Controladoria Geral da União) , a contratação do Sr. Marcos de Souza Perdigão Monteiro, CPF XXX.215.776-XX, pela empresa Conservo Serviços Gerais Ltda., CNPJ 17.027.806.0001-76, para ocupar a função de "comprador". Essa contratação, deu-se por meio do Contrato 5/2016, objeto do Pregão 6/2015, cujo objeto foi a prestação de serviços de conservação e manutenção preventiva e corretiva das edificações e arruamentos da UFMG, tendo como responsável pelo contrato o Departamento de Manutenção e Operação da Infraestrutura da UFMG. 
1.6 Ademais dos citados compartilharem os sobrenomes "de Souza" e "Monteiro", pesquisa em sistema interno do TCU, a partir dos CPF da senhora Núbia Ribeiro de Souza Monteiro, CPF XXX.653.626-XX, e do senhor Marcos de Souza Perdigão Monteiro, CPF XXX.215.776-XX, evidenciou que possuem o mesmo endereço nas bases de dados do Renach (Registro Nacional de Carteira de Habilitação) e do Cadastro do Tribunal Superior Eleitoral. Essas constatações permitem concluir que, além de residirem no mesmo endereço, possuem algum tipo de relacionamento próximo. 
1.7 O acesso aos dados do Caged (Cadastro Geral de Empregados e Desempregados) , através de sistema interno do TCU, permitiu constatar que a admissão do Senhor Marcos de Souza Perdigão Monteiro pela Conservo ocorreu em 2/5/2016 (peça 95, p. 3) . 
1.8 A consulta ao Siape (Sistema Integrado de Administração de Recursos Humanos) evidencia que a senhora Núbia Ribeiro de Souza Monteiro foi dispensada da função de Chefe da Seção de Manutenção e Instalações da UFMG, a partir de 14/4/2016, não constando nomeação para outra função desde então até a data da consulta nesse sistema em 6/6/2018 (peça 95, p. 1-2) .
1.9 Portanto, como houve desincompatibilização da função 	da servidora antes da contratação do senhor Marcos de Souza Perdigão Monteiro, não houve infringência ao Decreto 7.203/2010, nos termos de seu art. 7º, sobre a vedação de familiar de agente público prestar serviços no órgão ou entidade em que este exerça cargo em comissão ou função de confiança. 
1.10 O Decreto 7.203/2010, art. 2º, inciso III, estabelece, ainda, que familiar pode ser o cônjuge, o companheiro ou o parente em linha reta ou colateral, por consanguinidade ou afinidade, ate¿ o terceiro grau.
1.11 Por outro lado, o item 2.4 da instrução inicial (peça 2) citou a IN MPOG 2/2008, art. 10, inc. II, que trata da vedação de a Administração ou seus servidores praticarem atos de ingerência na administração da contratada para direcionar a contratação de pessoas para trabalharem nas empresas contratadas.
1.12 Nesse sentido, a exemplo dos Acórdão 1282/2008-TCU-Plenário, Relator Benjamin Zymler, 606/2008-Plenário, Relator Benjamin Zymler, e 3.585/2006-Plenário, Relator Marcos Bemquerer, o entendimento vigente no TCU é de que não é permitido o direcionamento ou a indicação de pessoas, em especial de parentes dos servidores, para prestação de serviços em contratos terceirizados, sob pena de ofensa aos princípios da moralidade e da impessoalidade, consagrados no caput do art. 37 da Constituição Federal.
8. 	Em relação aos achados de "prefixação de piso remuneratório de empregados terceirizados superior ao piso salarial previsto em Convenção Coletiva de Trabalho" e de "terceirização de atividades-meio inerentes às categorias funcionais abrangidas pelo Plano de Carreira dos Cargos Técnico-Administrativos em Educação (PCCTAE) ", concluiu-se pela necessidade de realização de audiência dos responsáveis a seguir relacionados, cujas defesas serão analisadas respectivamente nos tópicos abaixo.  
8.1	irregularidade: prefixação de piso remuneratório de empregados terceirizados no Pregão 1/2017 superior ao piso salarial previsto em Convenção Coletiva de Trabalho (CCT) , com potencial prejuízo anual de R$ 3.062.015,00 (conforme Apêndice B) .
8.1.1	responsável/conduta: Jaime Arturo Ramirez (CPF XXX.155.556-XX) , Reitor da Universidade Federal de Minas Gerais (UFMG) , à época, e , em razão de celebrar os contratos 5/2017 (peça 51, p. 46) e 6/2017 (peça 51, p. 74) de terceirização com o Instituto Brasileiro de Políticas Públicas - Ibrapp, com potencial antieconomicidade, decorrente de exigência indevida de piso salarial dos postos de trabalho licitados no Pregão 1/2017 superior ao da CCT, em desacordo com a legislação vigente.
8.1.2		responsável/conduta:	responsável/conduta: Mario Fernando Montenegro Campos (CPF XXX.927.286-XX) , PróReitor de Administração da UFMG, à época, em razão de celebrar os contratos - 2/2017 com a Precisa (peça 50, p. 29) ; 3/2017 (peça 50, p. 60) e 4/2017 (peça 51, p. 18) com o Ibrapp - de terceirização, com potencial antieconomicidade, decorrente de exigência indevida de piso salarial dos postos de trabalho licitados no Pregão 1/2017 superior ao da CCT, em desacordo com a legislação vigente.
8.1.3		responsável/conduta: Margarete Maria Parreiras (CPF XXX.216.866-XX) , Diretora da Dicomp/DLO/UFMG, à época, à época, em razão de Assinar o Edital do Pregão 1/2017, que fixou o piso salarial licitado superior ao da CCT, em desacordo com a legislação vigente, vinculando-o à proposta da licitante, com potencial antieconomicidade nas contratações.
8.1.4		responsável/conduta: Antônio de Assis (CPF XXX.907.906-XX) , Diretor-Geral do DLO/UFMG, à época, em razão de Assinar o documento "Justificativa para estabelecimento dos salários pela Administração", firmando e fundamentando  no processo licitatório do Pregão 1/2017, a exigência de que os salários-base fossem um valor fixo a ser ofertado pela licitante e superior ao da CCT, com potencial antieconomicidade nas contratações, em desacordo com a legislação vigente.
8.2			irregularidade: terceirização de atividades-meio inerentes às categorias funcionais abrangidas pelo Plano de Carreira dos Cargos Técnico-Administrativos em Educação (PCCTAE) .
8.2.1	responsável/conduta: Jaime Arturo Ramirez (CPF XXX.155.556-XX) , Reitor da Universidade Federal de Minas Gerais (UFMG) , à época, em razão de celebrar os contratos 5/2017 (peça 51, p. 46) e 6/2017 (peça 51, p. 74) com o Instituto Brasileiro de Políticas Públicas - Ibrapp no Pregão 1/2017, para terceirização de atividades inerentes ao PCCTAE, em desacordo com a legislação vigente.
8.2.2		responsável/conduta: Mario Fernando Montenegro Campos (CPF XXX.927.286-XX) , PróReitor de Administração da UFMG, à época, em razão de celebrar os contratos - 2/2017 com a Precisa (peça 50, p. 29) ; 3/2017 (peça 50, p. 60) e 4/2017 (peça 51, p. 18) com o Ibrapp - no Pregão 1/2017, para terceirização de atividades inerentes ao PCCTAE, em desacordo com a legislação vigente.
8.2.3		responsável/conduta: Margarete Maria Parreiras (CPF XXX.216.866-XX) , Diretora da Dicomp/DLO/UFMG, à época, à época, em razão de assinar o Edital do Pregão 1/2017, cujo objeto era a terceirização de atividades-meio de cunho técnico-administrativo inerentes ao PCCTAE, vedado pela legislação vigente.
8.2.4		responsável/conduta:	Isabel Cristina Leroy Alves (CPF XXX.327.626-XX) , Diretora-Geral do DRH/UFMG, à época, em razão de assinar os Ofícios DRH/DIR 810, 813, 811, 824 e 823, datados de 23 e 29/12/2016, atestando a não existência de outro cargo no PCCTAE que atendesse às atribuições dos postos de trabalho licitados no Pregão 1/2017.
8.3	razões de justificativa: não obstante os termos da audiência realizada tenha individualizado a responsabilidade de cada um dos responsáveis, verificou-se que eles apresentaram defesas e documentos semelhantes (peças 115-123) alegando, em síntese, que: 
8.3.1	a nulidade da representação, em razão da pretensão punitiva ser diversa do suposto fundamento da irregularidade, considerando que: 
8.3.1.1	a representação decorre de denúncia anônima, não obedecendo ao requisitos de admissibilidade previstos art. 5º, IV, da CF/88, c/c o Regimento Interno do TCU, em seu art. 234 e §§ seguintes, quanto a apuração dos fatos irregulares noticiados, portanto também desconforme com a jurisprudência do STJ, que, nesse Tribunal, apregoa que "2. É firme a jurisprudência deste Supremo Tribunal no sentido de que "nada impede a deflagração da persecução penal pela chamada 'denúncia anônima' desde que esta seja seguida de diligências realizadas  para averiguar os fatos nela noticiados". Precedentes. (HC I 05484/MT, relator Min. Carmen Lúcia, julgado em 12.3.2013", e do TCU, a exemplo do Acórdão 1817/2013-TCU-Plenário, Relator Banjamin Zymler, quando entendeu que "É possível o TCU deflagrar investigação em decorrência de denúncia anônima, desde que seguida de diligências realizadas para averiguar os fatos noticiados" e do Acórdão 2741/2008-TCU-Primeira Câmara, Relator Marcos Vinicios Vilaça, quando entendeu que "Notícias veiculadas pela imprensa, denúncias apócrifas ou documentos enviados ao TCU não podem, por si próprios, ser instrumentos processuais válidos e autônomos, mas podem colaborar na fundamentação de processo distinto, que, respeitados os requisitos regimentais, alcançará os objetivos relativos ao Controle Externo Constitucional".
8.3.1.2		a impertinência entre o objeto da denúncia apócrifa, que trata de mau uso do dinheiro público no Departamento de Manutenção Predial da UFMG e os documentos relacionados no Auto de Apreensão 1.413/2017, apresentado pelo Ofício 273/2018, da Superintendência Regional da Policia Federal em Minas Gerais, referente ao IPL 391/2017-4, decorrente da operação desse órgão na UFMG, para apurar indícios de desvios de recursos de obra de construção do Memorial da Anistia Política do Brasil.
8.3.1.3	a proposta inicial da Secex/MG era para investigar "possíveis irregularidades na UFMG, no que diz respeito a utilização de contratos celebrados pela UFMG", no entanto, após o envio dos documentos pela Superintendência Regional da Policia Federal em Minas Gerais, a unidade "direcionou a fiscalização para outro foco, diverso daquele inicialmente patrocinado, sem qualquer fundamento em prova ou fato que tenha obtido nos termos iniciais, e sem aplicar técnicas de auditoria de controle externo em face das constatações realizadas pela polícia federal".
8.3.1.4	há diferença de tema e de abordagem, entre os documentos técnicos constante às peças 2 e 98, "demonstrando que a perspectiva inicial que legitimava a atuação do TCU na verificação geral dos contratos de terceirização da UFMG deu lugar a uma perseguição infundada aos contratos decorrentes do Pregão 1/2017, o que seria motivo de nulidade de todos os atos decorrentes desta segunda representação, formulada de modo unilateral e injusto pela unidade técnica, além de inexistente um procedimento técnico de averiguação das eventuais irregularidades verificadas, com evidente afronta ao princípio do devido processo administrativo".
8.3.1.5	o item 6 e subitens da instrução de peça 98 não guardam conformidade com a denúncia anônima ou em ação planejada e regular do TCU, decorrendo simplesmente de uma opção do auditor, sob o fundamento de que os contratos do Pregão 1/2017 estariam vigentes e a licitação foi realizada em seguida ao cumprimento, no início de 2017, de uma decisão judicial relacionada a pregão e contratos anteriores.
8.3.2	em relação ao achado de "prefixação de piso remuneratório de empregados terceirizados superior ao piso salarial previsto em Convenção Coletiva de Trabalho", alegou que:
8.3.2.1	o certame se fundamentou na Instrução Normativa do Ministério do Planejamento, Orçamento e Gestão (INMPOG) 2/2008, que dispunha sobre regras e diretrizes para a contratação de serviços, continuados ou não, à época alterada pela Instrução Normativa 3, de 16 de outubro de 2009, Instrução Normativa 4 de 11 de novembro de 2009, Instrução Normativa 5 de 18 de dezembro de 2009, Instrução Normativa 6 de 23 de dezembro de 2013, Instrução Normativa 3, de 24 de junho de 2014 e Instrução Normativa n°4 de 19 de março de 2015, mas não somente à INMPOG 2/2008, alterada pela IN MPOG 6/2013, como descreve o relatório no item 8 e que foi replicado em diversos pontos do documento.
8.3.2.2	há diferença entre piso salarial, salário normativo da categoria profissional e salário profissional, conforme definido no sitio eletrônico www.meusalrio.org.br, como segue: 
	a) Piso salarial é o menor salário pago a um trabalhador dentro de uma categoria profissional específica, formada por empregados de diversas funções num mesmo setor de atividade econômica; 
	b) o Salário Normativo da Categoria Profissional é aquele fixado por sentença normativa, resultante de processo de dissídio coletivo que envolve o sindicato de trabalhadores e respectivo (s) empregador (es) ; 
	c) o Salário Profissional é aquele definido em razão da profissão do trabalhador, sendo o valor a ser efetivamente pago ao profissional envolvido diretamente na execução contratual, não podendo ser inferior ao estabelecido em acordo ou convenção coletiva, sentença normativa ou lei, ou ainda, quando da não existência desses, poderá ser aquele praticado no mercado ou apurado em publicações ou pesquisas setoriais para a categoria profissional correspondente. 
8.3.2.3	o salário normativo da categoria profissional, indicado no Anexo III - A da IN MPOG 02/2008 não pode ser confundido com o piso salarial da categoria, como equivocadamente conclui subitem 8.2, da instrução de peça 98.
8.3.2.4	não havia salário normativo da categoria profissional, conforme consta do próprio item 8.24, da instrução de peça 98, motivo pelo qual se fixou um salário base ou mínimo, no intuito de evitar desigualdades entre as propostas, mas que "não significa o descumprimento item 2 do Anexo III-A da INMPOG 2/2008, alterada pela INMPOG 6/2013, como equivocadamente conclui o subitem 8.8" da referida instrução.
8.3.2.5	não concorda com o conceito definido na instrução de peça 98, de que "a definição de salário normativo da categoria profissional", como sendo o piso salarial determinado pela categoria do empregado ou pela atividade económica da empresa, previsto em dissídio, norma ou acordo coletivo envolvendo sindicato" (item 8.2) ", pois não menciona a fonte onde foi obtido o referido conceito e que não consta esse conceito na legislação trabalhista.
8.3.2.6	o salário fixado respeitou as seguintes condições: a) a atividade a ser desempenhada; b) o grau de complexidade; e c) responsabilidade de cada função. Além da qualificação mínima exigida e o grau de conhecimento na área de atuação. Além disso, conforme definido no inciso XX do Anexo 1 da IN 6/2013 SLTVMPOG, que alterou a IN 2/2008, salário é o valor a ser efetivamente pago ao profissional envolvido diretamente na execução contratual, não podendo ser inferior ao estabelecido em acordo ou convenção coletiva, sentença normativa ou lei. Quando da inexistência destes, o valor poderá ser aquele praticado no mercado ou apurado em publicações ou pesquisas setoriais para a categoria profissional correspondente.
8.3.2.7	os "modelos" que compunham os anexos da IN MPOG 02/2008 são de fato modelos, orientações gerais e abstratas, não sendo possível a interpretação de que todos os seus componentes vinculavam a Administração, como pretende a instrução de peça 98.
8.3.2.8	em relação aos subitens 8.5 e 8.6, registra-se que o Site do Sistema Nacional de Empregos - SINE foi apenas uma das fontes utilizadas para a pesquisa - não a única. Não se vislumbra qualquer óbice em utilizá-lo simplesmente pelo fato de não ser um órgão governamental. À época, a Instrução Normativa que definia os padrões para pesquisa de mercado era a IN MPOG 05/2014, com as alterações da IN MPOG 7/2014
Art. 2° A pesquisa de preços será realizada mediante a utilização de um dos seguintes parâmetros: I - Portal de Compras Governamentais - http://www.comprasgovemamentais.gov.br; 
II - pesquisa publicada em mídia especializada sítios eletrônicos especializados ou de domínio amplo desde que contenha a data e hora de acesso; 
III - contratações similares de outros entes públicos em execução ou concluídos nos 180 (cento e oitenta) dias anteriores à data da pesquisa de preços; ou 
§ 1° No caso do inciso I será admitida a pesquisa de um único preço. 
§ 2°No âmbito de cada parâmetro, o resultado da pesquisa de preços será a média ou o menor dos preços obtidos. 
§ 3° A utilização de outro método para a obtenção do resultado da pesquisa de preços, que não o disposto no § 2°, deverá ser devidamente justificada pela autoridade competente. 
§ 4° No caso do inciso IV, somente serão admitidos os preços cujas datas não se diferenciem em mais de 180 (cento e oitenta) dias. 
§ 5° Excepcionalmente, mediante justificativa da autoridade competente será admitida a pesquisa com menos de três preços OU fornecedores. 
§ 6° Para a obtenção do resultado da pesquisa de preços, não poderão ser considerados os preços inexequíveis ou os excessivamente elevados, conforme critérios fundamentados e descritos no processo administrativo. 
Art. 3° Quando a pesquisa de preços for realizada com os fornecedores, estes deverão receber solicitação formal para apresentação de cotação. Parágrafo único. Deverá ser conferido aos fornecedores prazo de resposta compatível com a complexidade do objeto a ser licitado, o qual não será inferior a cinco dias úteis. 
Art. 4° Não serão admitidas estimativas de preços obtidas em sítios de leilão ou de intermediação de vendas. 
Art. 5° O disposto nesta Instrução Normativa não se aplica a obras e serviços de engenharia, de que trata o Decreto 7.983, de 8 de abril de 2013.
8.3.2.9	a UFMG utilizou o mínimo de três fontes de pesquisa na fixação do preço base do salário, em conformidade com a IN STLI/MPOG 05/2014, atualizada pela IN MPOG 07/2014, entre elas: Sistema Nacional de Emprego (Sine) , Convenções Coletiva de Trabalho (SEAC/SINDEAC/SETHAC, fl. 92 a 122) , e de outros referenciais como ABRACOMEX, Lovemondays/Glassdoor Company (fls. 45 a 91 dos autos do processo) e em contratações similares de outros entes públicos.
8.3.2.10	em relação ao subitem 8.10, o salário a ser pago para cada posto alocado foi baseado em pesquisas de preços de mercado, por não existirem as categorias explícitas nas Convenções Coletivas de Trabalho referenciais. Nesse caso, a UFMG exigiu um salário padrão, para garantir a qualidade na prestação de serviços, mas também definiu o valor máximo por posto de trabalho, ou seja, as licitantes poderiam oferecer salário superior ao adotado pela UFMG, porém, o valor do posto não poderia ser superior ao estabelecido.
8.3.2.11	o inciso II do Art. 20 da IN MPOG 2/2008, foi revogado pela IN MPOG 3, de 16 de outubro de 2009, portanto não é vedado à Administração a fixação de salários acima dos pisos de referência nas convenções coletivas, inclusive guarda conformidade com a IN MPOG 05/2017, que revogou a IN MPOG 02/2008, e estabeleceu expressamente o seguinte:
	Art. 5° É vedado à Administração ou aos seus servidores praticar atos de ingerência na administração da contratada, a exemplo de: 
 (...) VI - definir o valor da remuneração dos trabalhadores da empresa contratada para prestar os serviços, salvo nos casos específicos em que se necessitam de profissionais com habilitação/experiência superior à daqueles que, no mercado, são remunerados pelo piso salarial da categoria, desde que justificadamente;
8.3.2.12	O Parecer 05/2012/GT359/DEPCONSU/PGF/AGU (peça 115, p. 43-55) , citado pelo Parecer 28/2017/PFUFMG/PGF/AGU/DIG, e transcrito pelo relatório no subitem 8.32, admite a fixação de salário acima do piso de modo fundamentado. Importante esclarecer que os pareceres emitidos pelo Departamento de Consultoria da Procuradoria-Geral Federal- DEPCONSU/PGF, quando aprovados pelo Procurador-Geral Federal (como é o caso do Parecer n° 05/2012/GT359/DEPCONSU/PGF/AGU) vinculam a atuação de todos os membros da PGF (art. 40 da Portaria PGF 338/2016) . Assim, a UFMG, como ente assessorado da Procuradoria-Geral Federal, não poderia ter outra orientação jurídica a não ser a adoção do entendimento exarado por ela, como o foi no caso presente, ao seguir os estritos termos do já multicitado Parecer 05/2012/GT359/DEPCONSU/PGF/AGU, cujo excerto se transcreve abaixo.
37. Ouanto à Questão legal de se estar estabelecendo preço mínimo em confronto à disposição legal do inciso X do art. 40 da Lei de Licitações, vale o esclarecimento de que, na contratação por postos de trabalho, o salário é apenas um - embora o mais relevante - dos componentes do custo que ainda depende de valores como insumo e lucro. Assim, valor do salário não se identifica com o valor total do posto quiçá com o valor total do serviço. A isso, alie-se o comando do §3° do art. 44, que manda a. Administração estabelecer e avaliar valores compatíveis com o de mercado, o qual, a depender das peculiaridades do caso concreto, pode não se identificar com o mínimo normativamente estabelecido. 
38. É possível, ainda, que a terceirização seja estratégica para a atividade desempenhada no órgão a exigir pessoal mais qualificado ou responsabilidades adicionais, a exemplo do serviço de limpeza em hospitais e da segurança em bancos ou aeroportos, para ficar com apenas dois exemplos hipotéticos. No Acórdão 3066/2010-TCU-Plenário. entendendo admissível a fixação de salários acima do piso, o TCU levou em conta que: 
[...] o processo de mudança de suporte do acervo arquivístico envolve diversas etapas de alta complexidade no tratamento técnico dos conjuntos documentais, inclusive com valor histórico de relevância social, cultural e científica, cuja manipulação requer os cuidados necessários à salvaguarda e à preservação da autenticidade para fins de prova legal, exigindo a atuação de profissionais especializados na execução dos referidos serviços [...] 
39.	 A posição contrária à fixação de piso salarial acima do mínimo normatizado tem-se muitas vezes, sustentado no art. 3° da Lei de Licitações, notadamente quando diz que um dos objetivos do certame é "a seleção da proposta mais vantajosa para a administração", o qual restaria malferido, na medida em que se tolhia dos licitantes a possibilidade de minimizar seus custos fixando os salários no mínimo que o ordenamento jurídico permite. 
40. De início, vale destacar que proposta mais vantajosa não significa, necessariamente, proposta de menor valor, o que já' seria suficiente para desconstituir o argumento calcado no dispositivo legal acima. Conforme registrou o Min. Marcos Vinícius Vilaça, em seu voto no Acórdão 255/2005-TCU-Plenário "o pagamento de salários mais baixos tende, naturalmente, à seleção das pessoas menos capacitadas "ou, no mínimo, contribui para o descontentamento dós contratados, afetando a sua eficiência e produtividade". Além disso, a exigência de piso superior ao mínimo não fulmina a competição, de modo que, dentro dos requisitos estabelecidos, é possível que a Administração encontre, ainda assim, a proposta mais vantajosa, ou seja, aquela de custo mais baixo. 
41.	 Por oportuno, cite-se que, além da proposta mais vantajosa, a Lei 12.349/2010, trouxe um novo objetivo ao procedimento denominado licitação; a promoção do desenvolvimento nacional sustentável, no que se inclui a garantia de direitos sociais aos trabalhadores, que se reflete numa remuneração compatível com a natureza e a complexidade da atividade. O aviltamento dos salários dos terceirizados na Administração Pública, como mencionado, foi uma das preocupações do TCU em entendimento recente a favor a estipulação de pisos superiores ao mínimo. 
42. Não deve a Administração, contudo, adotar aleatória e indiscriminadamente, valores acimados pisos legalmente estabelecidos. Na linha do que entende o TCU, devem restar devidamente justificadas no processo administrativo as razões por que não se utiliza simplesmente o piso. Devem-se juntar aos autos, ainda, os elementos utilizados para fixação da remuneração mínima em patamar superior ao piso. 
43. Nos casos em que a categoria não seja sindicalizada, a adoção pura e simples do salário mínimo, por exemplo, pode não se mostrar adequada, facultando-se à Administração proceder a competente pesquisa de mercado para. com base nela, poder fixar o piso que utilizará na licitação. 
44. Resgatando entendimento do TCU sobre o tema, alguns requisitos devem ser preenchidos para a fixação de salário-base acima do piso salarial da categoria, tais como; fundamentar clara e objetivamente nos autos a adoção de piso superior e realizar pesquisa de mercado que dê embasamento ao valor a ser adotado. Um dos fundamentos para adoção de piso superior ao mínimo, conforme já considerou o TCU, poderia ser a realização de uma atividade mais complexa, que exigisse recurso humano mais qualificado, mas a rotina administrativa pode oferecer inúmeros outros fundamentos, os quais devem ser postos nos autos, a fim de legitimar a medida. 
45. Ainda segundo a jurisprudência e os argumentos da Corte de Contas, não parece condizente com o princípio da razoabilidade a adoção de piso salarial superior ao mínimo para contratações medidas e pagas por resultado. A imposição de metas e o pagamento vinculado a sua consecução parece suficiente para garantir à qualidade dos serviços, a qualificação técnica da equipe e, por consequência: salários condizentes com a natureza e complexidade do trabalho. Assim, além de desnecessária e Inadequada, a fixação de salários superiores ao piso, nesses casos, não se mostra razoável.
8.3.2.13	a justificativa para estabelecimento dos salários pela Administração, que não é desconhecida da instrução de peça 98, em seu subitem 8.11, destaca a necessidade de se prestar serviços de qualidade, em relação às atividades e especificações pertinentes a cada um deles e de sua importância para a UFMG, além de esclarecer que sua fixação impede que as licitantes executem o chamado "jogo de planilhas", no qual adotam salários muito baixos e aumentem desmesuradamente os percentuais de "custos indiretos", "lucro" e outros itens de custo, permanecendo, contudo, dentro do valor máximo que a Administração se propõe a pagar.
8.3.2.14	O fato de a Administração não ter apresentado "estudos aptos a comprovar o valor adotado, o ganho de eficiência esperado, a especificidade dos serviços, a qualificação diferenciada da mão-de-obra exigida, bem como outros motivos idôneos a fundamentar a excepcionalidade", conforme sugere a conclusão DEPCONSU/PGF/AGU 18/2012 e demais acórdãos do TCU a respeito, não tomam irregular ou ilegítima a opção feita. O próprio subitem 8.34 do relatório conclui que a UFMG não logrou cumprir tais exigências, porém, esta deficiência na instrução processual não tem o condão de configurar a "desnecessidade" dos serviços ou a "manipulação" dos valores contratados, sendo plenamente possível no presente momento deixar claro a legitimidade da opção feita pela Administração, nos termos regulamentares e jurisprudenciais. O serviço licitado era necessário e só podia ter sido prestado por postos de trabalho com formação e remuneração adequados, exatamente nos moldes como foi prestado não havendo qualquer prejuízo à Administração, tendo em vista que ela usufruiu daquilo que contratou, respeitando os preços praticados pelo mercado, inclusive não havia equivalente no quadro da UFMG e poderia prejudicar a continuidade das atividades essenciais da UFMG, caso não tivesse sido objeto de contratação.
4. JUSTIFICATIVA DA NECESSIDADE DE CONTRATAÇÃO: 4.1. AJUDANTE DE DESPACHANTE ADUANEIRO: A contratação de empresa especializada na prestação de serviços de Ajudante de Despachante Aduaneiro justificasse uma vez no curso dos últimos anos, em função de diversos fatores (internos e externos) , a UFMG vem passando por um processo de expansão/crescimento sem precedentes. Este processo não possui reflexos apenas quantitativos (aumento dos cursos ofertados e aumento das demandas administrativas de rotina etc.) , como também na qualidade e aumento das pesquisas tecnológicas e cientificas. Tal aumento em pesquisa tem como consequência uma o aumento de negócios internacionais de importação e exportação por parte da UFMG, seja com a aquisição de bens de ponta necessários as pesquisas e desenvolvimentos científicos e tecnológicos realizados na UFMG, com o recebimento ou envio de produtos, equipamentos etc. em programas de parceria com instituições estrangeiras ou ainda pela exportação de produtos e ou insumos aqui desenvolvidos frutos de pesquisas e estudos Tendo em vista tal relacionamento com questões de demanda estrangeira, há então necessidade de um suporte quanto ao despache aduaneiro, mediante posto de trabalho que auxilie nas questões de trâmite de importações e exportações realizadas pela UFMG, tais como desembaraço, seguros, fretes. O serviço irá auxiliar e agilizar as importações e exportações para que a Universidade possa dar o devido andamento e agilidade nas pesquisas científicas e tecnológicas realizadas. 4.2 Analista de Segurança Patrimonial A contratação de empresa especializada na prestação de serviços Analista de Segurança Patrimonial justifica-se uma vez que, no curso dos últimos anos, em função de diversos fatores (internos e externos) , a UFMG vêm passando por um processo de expansão/crescimento sem precedentes em termo de qualitativos e quantitativos, com o aumento do número de cursos ofertados e em consequência o aumento no volume de pessoas dentro da instituição. Com o aumento na quantidade de pessoas que transitam pelo campus faz-se necessário uma melhoria logística. Quanto às questões de segurança, um maior número de pessoas aumenta a vulnerabilidade. Assim, é necessária uma forma estratégica de manter a segurança patrimonial dentro do campus, organizado uma rotina de segurança eficaz e eficiente, o que será possível com o posto que se pretende contratar. 4.3 Analista de Logística de Transporte A contratação de empresa especializada na prestação de serviços Analista de Logística de Transporte justificasse uma vez que, no curso dos últimos anos, em função de diversos fatores (internos e externos) , a UFMG vêm passando por um processo de expansão/crescimento sem precedentes em termo de qualitativos e quantitativos, com o aumento do número de cursos ofertados e em consequência o aumento no volume de transportes de pessoas e materiais, aumento na quantidade de veículos. Assim, tem-se que um analista de transporte auxiliará na organização logística, a fim de otimizar tempo e gastos quanto aos transportes de coisas e pessoas. Irá auxiliar na estratégia a fim de otimizar a quantidade de viagens, economizando assim, os veículos, combustível etc. Ainda, tal posto ficará responsável por organizar as rotinas de veículos que irão para manutenção, combustível etc. Tal atitude irá evitar que em determinado momento, por falta de organização, haja uma escassez de veículos quando necessários e/ou, por falta de manutenção ou duplas viagens ao mesmo destino etc. Ainda, tal profissional irá gerenciar multas e licenciamentos evitando que sejam pagas fora do prazo, o que gera juros, gasto desnecessários para a Universidade. 4.4 Técnico em Serviços Jurídicos A contrafação de empresa especializada na prestação de serviços Técnico em Serviços Jurídicos justifica-se uma vez que, no curso dos últimos anos, em função de diversos fatores (internos e externos) , a UFMG vem passando por um processo de expansão/crescimento sem precedentes em termo de qualitativos e quantitativos, com o aumento do número de cursos ofertados e em consequência o aumento no volume do serviço de rotina administrativa. Neste cenário, verifica-se que a contrafação de uma empresa de terceirização tem como objetivo auxiliar o trabalho exercido pelos servidores, a fim de melhorar o funcionamento administrativo, bem como, não comprometer a dinâmica do setor público, alocando servidores em áreas de apoio, ou desviando-os de suas funções, quando poderiam executar atividades de maior relevância para o cumprimento de metas organizacionais e dentro das atribuições de seus cargos. Como serviço pretendido, serão alcançados melhores resultados, na logística de rotina de trabalho do servidor e mantendo-o em sua função. Trata-se de um serviço cujo profissional é apto a desempenhar tarefas administrativas e processuais de apoio a atividade desenvolvida no órgão. Dentro do órgão público, manter profissional com base de conhecimento sobre procedimento, processo e leis a fim de dar apoio aos servidores tem como intuito garantir uma adequada instrumentalização de autuação processual etc. e ainda, outras questões como por exemplo a correta contagem de prazos em processos administrativos e aqueles, que embora judiciais, tem resposta pelo setor Administrativo, como exemplo o Mandado de Segurança, cuja informação é prestada pela autoridade coatara e o profissional que se pretende tem aptidão com tais questão. Deixa claro que o serviço jurídico é diferente do técnico. cuja função é administrativa interna do órgão. Veja-se que no caso em comento trata-se de um auxílio ao servidor público, que fará o seu trabalho de forma muito mais célere e eficaz se devidamente auxiliado nas questões à parte de suas funções inerentes ao seu cargo público. Todas as questões de gerência e decisões serão tomadas pelos servidores, ou grupo de servidores responsáveis por tal, mas o farão de forma mais qualificada e célere com o apoio que se pretende com a licitação. Trata-se, pois da necessidade de dotar a máquina pública, por meio de atuação auxiliar de terceiros, mediante apoio na prestação de serviços fora da área de atuação dos servidores públicos, cuia finalidade é garantir uma adequada ação estatal, universitária, com resultados concretos e eficazes quanto a atividade fim da UFMG e evitando o desvio de função. Tais postos irão auxiliar na rotina, na área que exercerão sua função, com suporte de documentação, de legislação, de organização, elaboração de relatórios, participação em reuniões, tudo isso auxilia e otimiza, o trabalho dos servidores dando celeridade e escusando-os de gastar tempo com elaboração pesquisas e materiais, sendo que estes ao serem entregues prontos os servidores, irão trabalhar sobre a demanda específica, sem a necessidade de realizar o "filtro" sobre todo o material "solto" que existe sobre a questão a ser analisadas. Tem-se assim, que se trata de um serviço a fim de dar suporte em questões que estão fora da área de atuação do servidor público, otimizando então todo o serviço público da UFMG. 4.5 Assistente de Fiscal de Contratos A contratação de empresa especializada na prestação de serviços Assistente de Fiscal de Contratos justifica-se uma vez que, no curso dos últimos anos, em função de diversos fatores (internos e externos) , a UFMG vêm passando por um processo de expansão/crescimento sem precedentes em termo de qualitativos e quantitativos, com o aumento do número de cursos ofertados, setores administrativos etc. e em consequência o aumento no volume e complexidade de contratos firmados pela UFMG. Tendo em vista que são inúmeros os contratos firmados, faz-se necessário um serviço a fim de auxiliar na fiscalização de tais contratos, os organizando, fazendo a contagem de prazos, anotando todas as ocorrências, etc. e com tais dados em mãos, os reportará ao fiscal do contrato para que este tome as providências cabíveis. Veja-se que os atos gestão e poder de polícia serão realizados pelo fiscal, servidor público, cabendo ao assistente um suporte sobre os dados e ocorrências do contrato. Com tal serviço, haverá uma eficiência na fiscalização do contrato, sendo que todas as ocorrências serão verificadas e anotadas para que o fiscal tome as providências e em consequência os contratos serão melhor executados.
8.3.2.15	o Parecer 05/2012/GT359/DEPCONSU/PGF/AGU esclarece a diferença entre "preços mínimos" e salário-base da licitação, in verbis: 
"14. Outro substancioso julgado que se debruçou sobre o tema, resgatando a decisão supracitada, foi o Acórdão 290/2006-TCU-Plenário, muito citado em julgados mais recentes do TCU. Nele o Min. Relator Augusto Nardes salienta que a utilização de um salário-base não implicaria necessariamente um "preço mínimo" para o serviço, que se compõe de outros custos, como lucro, não obstante seja o salário o componente mais relevante. Conclui nos seguintes termos: 21. Ao arrimo do ensinamento exposto, considero que o aludido dispositivo da Lei de Licitações (art. 40, inciso X) não deve ser aplicado Stricto sensu, vez que não se apresenta completo em seu enunciado, mas, antes, deve este Tribunal considerar a dimensão do princípio da eficiência, sua aplicação ao caso concreto e o interesse público." 
8.3.2.16	ao contrário do que conclui o subitem 8.19, o Termo de Referência não exigiu, em momento algum, a vinculação à CCT Sindeac-BH, MG 000071/2016. A IN MPOG 02/2008, inclusive, vedava a exigência de comprovação de filiação a Sindicato nos Editais, mas estabeleceu a necessidade de apresentação da Convenção Coletiva que se encontra vinculada, ou Sentença Normativa em Dissídio Coletivo, ou seja, fez essa ressalva exatamente por se tratar de informação que varia de empresa para empresa, a depender do número de funcionários que possui em determinada categoria.
8.3.2.17	O fato de as licitantes terem enviado junto às suas propostas a mesma convenção indicada como referência pela Administração é mera coincidência, pois há licitações em que diferentes empresas apresentam diferentes convenções para pautarem suas propostas, sem que isso seja, de modo algum, motivo para sua desclassificação. Atendida a estrutura mínima de formação de preços definida em Edital, impõe-se a classificação da proposta independentemente da CCT a que a empresa esteja vinculada, de acordo com a natureza majoritária da categoria de seus empregados, o que varia muito em empresas especializadas na terceirização de mão-de-obra.
8.3.2.18	o Edital esclareceu que os dados da CCT foram a "base" para se estimar o valor dos serviços, e que cabia às licitantes procederem às adaptações necessárias: 
	5.13.1. A planilha de custos e formação de preços foi elaborada a partir da Instrução Normativa 6, de 23 de dezembro de 2013, que altera a 11 402/2008 do MPOG, e Portaria MPOG/SLTI 7, de 09 de Março de 2011, utilizando por base os salários nas pesquisas realizadas pela Administração, que são, respectivamente, para os postos de: Ajudante de Despachante Aduaneiro -44 horas R$ 3.300,00; Analista de Segurança Patrimonial -44 horas R$ 3.227,33; Analista de Logística de Transporte - 44 horas R$ 2.266,67; Técnico de Serviços Jurídicos - 44 horas R$ 3.258,33; Assistente de Fiscal de Contratos- 44 horas R$ 2.414,00; também, as obrigações previstas na Convenção Coletiva de Trabalho celebrada em 2016 entre o SEAC e o SINDEAC, além da Legislação Federal e Municipal, vigentes. 
5.13.2. As empresas poderão fazer as adaptações necessárias a seus custos sem, contudo, alterar a estrutura proposta pela Divisão de Finanças e Contratos da DLO/UFMG.
8.3.2.19	não se pode impor um piso de categoria diversa e com base nesta associação "forçada" calcular um suposto prejuízo à Administração, tendo em vista que o valor do piso próprio de "Pessoal Administrativo" da CCT Sindeac-BH, MG 000071/2016, não se aplica a todas os postos previstos no Edital do Pregão 01/2017. Nesse sentido, sustenta que a Secex/MG "se prende ao valor dos salários sem questionar o fundamento dos mesmos, evidenciado na instrução do processo licitatório e devidamente justificado, e sem qualquer ataque por parte desta fiscalização".
8.3.2.20	o edital do certame questionado goza de presunção de veracidade e as justificativas que instruem os autos do Pregão, portanto a Secex/MG não poderia retirar a validade fática ou jurídica, concluindo de forma unilateral que os postos necessários à Administração eram de pessoal administrativo.
8.3.2.21	os serviços contratados não eram para atender à demanda da Administração, portanto não há que se falar em terceirização de atividades-meio inerentes às categorias funcionais abrangidas pelo Plano de Carreira dos Cargos Técnicos-Administrativos em Educação (PCCTAE) .
8.3.2.22	a degravação da conversa telefônica de Antônio de Assis, ex-Diretor Geral da DDG/MG (Departamento de Logística de Suprimento) não serve para comprovar a irregularidade apontada, porque é possível a fixação de valor mínimo de salário para os postos de trabalhos alocados na prestação dos serviços e não houve supervalorização, porque foram pautados em pesquisa de mercado conforme a IN MPOG 05/2014.
8.3.2.23	por fim, resumiu as suas razões de justificativa, nos seguintes termos:
a) o processo foi instruído com justificativas e documentos técnicos que demonstram a necessidade de se fixar os pisos salariais, conforme exigência da jurisprudência do TCU, bem como a necessidade do próprio serviço, que foram e são efetivamente prestados pelas empresas Contratadas, o que afasta a possibilidade de caracterização de prejuízo à Administração;
b) a fixação de piso salarial para os postos de trabalho a serem alocados na prestação dos serviços licitados é medida possível e respaldada em conclusão da PGF (Conclusão 18/2012) e em acórdãos do TCU (principalmente o Acórdão 256/05) , referendada pela atual 1/4 MPOG 05/2017 (inciso VI do art. 5°) ;
c) houve pesquisa de mercado, nos termos da IN MPOG 05/2014 atualizada, para definição dos pisos salariais adotados pela Administração, o que afasta a conclusão de supervalorização;
d) a Administração não está vinculada a piso salarial de posto de trabalho totalmente diversos daqueles que licitou, sendo impossível a adoção deste parâmetro para configuração de eventual prejuízo à Administração;
e) não é possível admitir a configuração de prejuízo com base em associações e suposições espúrias entre o piso de uma categoria não licitada e postos de trabalho específicos, previamente detalhados pela Administração, como fundamento matemático de um prejuízo não caracterizado ou provado.
8.3.3	em relação ao achado de "terceirização de atividades-meio inerentes às categorias funcionais abrangidas pelo Plano de Carreira dos Cargos Técnico-Administrativos em Educação (PCCTAE) ", alegou que:
8.3.3.1	os fundamentos da Secex/MG são: os contratos decorrentes do Pregão 01/2017 apenas dão continuidade aos contratos do Pregão 18/2015, que foram considerados irregulares nos autos da ação civil pública interposta pelo MPF, o que por si só consiste em burla à decisão judicial e perpetuação da irregularidade apontada; as atividades a serem desempenhadas pelos postos de trabalho alocados nos contratos decorrentes do Pregão 01/2017 poderiam ser prestadas por servidores do quadro da UFMG (PCCTAE) , devidamente capacitados, o que enquadraria a terceirização na vedação legal; e, a terceirização irregular de atividades exclusivas de servidores seria prática reiterada da UFMG, já apontada por relatório da CGU.
8.3.3.2	a dúvida em relação a eventual descumprimento da sentença judicial (que sobreveio à decisão em sede de agravo do TRF1 - noticiada no subitem 9.2 do relatório) foi objeto de questionamento pelo próprio Ministério Público Federal, e já foi sanada judicialmente, assim como, foi esclarecida pelo Ofício PRA 307/2017 (peça 115, p. 62-63) , no sentido de que: 
2. Nos contratos anteriores, referentes ao ano de 2016, as atividades que eram exercidas pelos funcionários terceirizados possuíam a denominação genérica de assistente e auxiliar administrativo. Após o ajuizamento da Ação Civil Pública, que determinou a suspensão de tais contratos, e buscando a regularização da situação enfrentada, foram identificados vários serviços que não eram necessariamente de auxiliar e assistente administrativos, mas sim típicos de outros tipos de postos de trabalho tais como: analista de segurança patrimonial, analista de logística de transporte, técnico em serviços jurídicos, ajudante de despachante aduaneiro e assistente de fiscal de contratos, com CBO específico (detalhamento dos serviços e do CBO no item 1.1 do Termo de Referência anexo) .
8.3.3.3	não existe identidade entre os serviços licitados e os cargos de assistente e auxiliar em administração do quadro, vez que as atividades desempenhadas pelos postos de trabalho contratados são eminentemente auxiliares, instrumentais ou acessórias e de apoio às funções e atividades realizadas por servidores do quadro efetivo, enquanto que estes executariam atividades de planejamento, coordenação, organização e controle. Nesse sentido, cita o detalhamento constante do termo de referência do pregão eletrônico, a descrição do Plano de Cargos e Salários - PUCRCE, conforme o Ofício Circular 1/2017/COLEP/CGGP/SAA-MEC (peça 115, p. 69-72) , c/c o Decreto 94.661, de 21/7/87, e os termos do art. 67, da Lei 8.666/1993, que prevê a possibilidade de contratação de terceiros para a fiscalização de contratos.
8.3.3.4    o DRH/UFMG motivou a necessidade de terceirização no plano de trabalho que instruiu o processo administrativo do certame questionado, nos seguintes termos:
JUSTIFICATIVA DA NECESSIDADE DE CONTRATAÇÃO DOS SERVIÇOS A contratação de empresa especializada na prestação de serviços de apoio às atividades operacionais, para a realização de serviços acessórios que não constituem as atividades-fim da UFMG justifica-se, em essência, porque se trata de atividades de assessorias e auxiliares, instrumentais e complementares aos assuntos que constituem a área de competência legal do órgão conforme expressamente autoriza o art. 10 do Decreto 2271/1997. E, considerando ainda que não são atividades inerentes as categorias funcionais abrangidas pelo PCCTAE. No curso dos últimos anos, em função de diversos fatores (internos e externos) , a UFMG vem passando por um processo de expansão/crescimento sem precedentes. Este processo não possui reflexos apenas quantitativos [aumento dos cursos ofertados, com o consequente aumento de seus corpos docente e discente, aumento das demandas administrativas de rotina, etc.) , mas também qualitativos, que se refletem, especialmente, na maior complexidade dos processos, projetos e relações em que se envolve a Universidade, tanto em seu próprio âmbito interno, como em sua interação com o ambiente externo (empresas, outros órgãos públicos, entidades de direito privado, etc.) . 
A UFMG necessita contar com recursos humanos qualificados em um quantitativo adequado e com os requisitos mínimos acima expostos, de modo a proporcionar condições para um atendimento de qualidade aos seus diversos públicos. 
A Pró-Reitoria de Administração -PRA encaminhou ofícios à PRORH para que o órgão da UFMG, responsável por pessoal no âmbito da instituição, se manifestasse formalmente sobre a possibilidade e a legalidade da contratação pretendida. Anexa-se a este Termo de Referência a manifestação da PRORH, onde fica clara a situação exposta, ofícios 810, 811, 813, 823 e 824/2016. 
Assim, esta contratação visa suprir a demanda da UFMG como um todo por serviços de auxílio às suas atividades operacionais a fim de prestar auxílio no exercício da atividade do servidor público. 
Por fim, tem-se que segundo Portaria 409/2016, trata-se de atividades, auxiliares, instrumentais e assessórias que podem ser realizadas de forma indireta, não havendo transferência de responsabilidade para realização de atos administrativos ou tomadas de decisão. Os serviços serão realizados para auxiliar o gestor ou servido na sua função considerando as especificidades do serviço. Deixa claro que as funções a serem exercidas nos postos não são atividades englobadas pelas categorias dos servidores, que, no entanto, necessitam do auxílio para adequado exercício do cargo.
8.3.3.5	após o ajuizamento da Ação Civil Pública, que determinou a suspensão dos contratos decorrentes do Pregão 18/2015, foram identificados vários serviços de natureza distinta aos cargos do PCTAE, a exemplo de analista de segurança patrimonial, analista de logística de transporte, técnico em serviços jurídicos, ajudante de despachante aduaneiro e assistente de fiscal de contratos, com Classificação Brasileira de Ocupações (CBO) específica. Registrou ainda que as adequações dos Contratos 5 a 7/2016 (Pregão Eletrônico SRP 18/2015) para os Contratos 3 a 6/2017 (Pregão SRP 1/2017) tiveram por consequência a diminuição de 30% dos postos de trabalho.
8.3.3.6	o fato de a mesma licitante ter vencido os dois certames (Pregão Eletrônico SRP 18/2015 e Pregão SRP 1/2017) não permite deduzir que haja irregularidade nos referidos certames.
8.3.3.7	em relação ao aproveitamento de mão de obra do Pregão Eletrônico SRP 18/2015 no Pregão SRP 1/2017, essa decorreu de prerrogativa da empresa contratada, sem participação da UFGM, bem como, pelo fato de que os profissionais contratados já estavam treinados e habituados às rotinas de trabalho da UFMG, o que geraria maior eficiência e economia na execução contratual.
8.3.3.8	somente com o advento do IN MPOG 5/2017, foi regulamentada a participação de instituição sem fins lucrativos, que corresponde à empresa contratada pela UFMG para a execução dos aludidos contratos.
8.3.3.9	os achados constantes do Relatório da CGU 201314719, referente à Concorrência 1/2012-Demai/UFMG, não corresponde a questão tratada nos presentes autos, não se assemelhando à terceirização de funções de cargos de assistente e auxiliar em administração.
8.3.3.10	também não prospera a afirmação de que há efeitos na realização de concursos, porque a UFMG vem adotando medidas e realizando concursos para provimentos de cargos e nomeando os candidatos classificados, conforme a disponibilidade de vagas (peça 116, p. 49-76) .
8.3.3.11	em relação à manutenção dos contratos impugnados, ainda vigentes, esclareceu sobre a necessidade de prosseguimento da contratação, porque dão suporte às atividades administrativas em diversas unidades/órgãos da UFMG, tendo em vista que o quadro existente é insuficiente, além de possuírem manifestação favorável da Procuradoria Federal.
8.3.3.12	ao final concluiu pelo acatamento das razões de defesa e resumiu a sua defesa nos seguintes fatos:
a) o processo foi instruído com justificativas e documentos técnicos que demonstram as diferenças entre as atividades a serem desempenhadas pelos postos de trabalho a serem alocados na prestação dos serviços licitados no Pregão 01/2017, principalmente os Ofícios a 810, 811, 813, 823 e 824/2016 da PRORH/DRH, que de modo fundamentado concluíram pela possibilidade e a legalidade da contratação pretendida. 
b) há decisão judicial confirmando o cumprimento da sentença proferida pela Justiça Federal em relação ao Pregão 18/2015, a despeito do Pregão 01/2017, o que, inclusive, foi acatado pelo próprio autor da ação, o MPF (peça 115, p. 65-67) . 
c) o Departamento de Recursos Humanos da UFMG - DRH/UFMG é o órgão técnico competente para afirmar que as atividades descritas no rol de atribuições dos postos licitados não estão contidas no rol de atribuição dos servidores, não servindo comparações pontuais e direcionadas da Secex/MG a infirmar o contrário. 
d) as recomendações do Relatório de Auditoria 201314719 da CGU estão sendo integralmente cumpridas pela UFMG, o que pode ser atestado pelos PPPs anexos, que monitoram esta adequação, não havendo qualquer prova de uma postura reiterada da Administração passível de repreensão pelo TCU (peça 116, p. 79-95) .
9.		Em relação a preliminar arguida pelos responsáveis, no que diz respeito a nulidade da representação, entende-se que não podem prosperar as razões de justificativa dos responsáveis, vez que as ocorrências apontadas decorrem do exame das informações e documentos obtidos a partir de diligência regularmente realizada perante a UFMG e o DPF, bem como, os responsáveis tomaram conhecimento desses documentos coligidos e foram regularmente ouvidos em audiência, respeitando-se o direito de contraditório e ampla defesa para que os mesmos se manifestem sobre essas ocorrências.
9.1	Por oportuno, este Tribunal tem o entendimento de que "O TCU, tendo em vista a prerrogativa constitucional e legal de proceder, por iniciativa própria, à fiscalização, pode se valer de indícios de irregularidades apontados em denúncia anônima para realizar a apuração de sua procedência", conforme o Acórdão 2098/2011-TCU-Plenário, Relator Marcos Bemquerer. Nesse sentido, a apuração realizada na peça 98, decorreu do exame de documentos e informações, que permitiram concluir preliminarmente pela existência de ocorrências nos contratos de terceirização, que foram objeto de audiências dos responsáveis, ora em análise.
9.2	As apurações realizadas, ao contrário do que alegam os responsáveis, estão conforme com as jurisprudências apontadas pelos mesmos, em especial, a jurisprudência do STJ, que, nesse Tribunal, apregoa que "2. É firme a jurisprudência deste Supremo Tribunal no sentido de que "nada impede a deflagração da persecução penal pela chamada 'denúncia anônima' desde que esta seja seguida de diligências realizadas para averiguar os fatos nela noticiados". Precedentes. (HC I 05484/MT, relator Min. Carmen Lúcia, julgado em 12.3.2013", e do TCU, a exemplo do Acórdão 1817/2013-TCU-Plenário, Relator Banjamin Zymler, quando entendeu que "É possível o TCU deflagrar investigação em decorrência de denúncia anônima, desde que seguida de diligências realizadas para averiguar os fatos noticiados" e do Acórdão 2741/2008-TCU-Primeira Câmara, Relator Marcos Vinicios Vilaça, quando entendeu que "Notícias veiculadas pela imprensa, denúncias apócrifas ou documentos enviados ao TCU não podem, por si próprios, ser instrumentos processuais válidos e autônomos, mas podem colaborar na fundamentação de processo distinto, que, respeitados os requisitos regimentais, alcançará os objetivos relativos ao Controle Externo Constitucional".
10.	No que diz respeitos às razões de justificativas apresentadas pelos responsáveis, entendemos que devem ser rejeitadas integralmente em relação a prefixação do piso remuneratório de empregados terceirizados superior ao piso salarial previsto em Convenção Coletiva de Trabalho, para os responsáveis Jaime Arturo Ramirez, Mario Fernando Montenegro Campos, Margarete Maria Parreiras e Antônio de Assis, e também integralmente em relação a ocorrência de  terceirização de atividades-meio inerentes às categorias funcionais abrangidas pelo Plano de Carreira dos Cargos Técnico-Administrativos em Educação (PCCTAE) , para os responsáveis Jaime Arturo Ramirez, Mario Fernando Montenegro Campos, Margarete Maria Parreiras e Isabel Cristina Leroy Alves.         
10.1		Sobre a prefixação do piso remuneratório de empregados terceirizados superior ao piso salarial previsto em Convenção Coletiva de Trabalho, entendemos que "É admitida a fixação de limite máximo de valor para contratação, sendo vedada a fixação limites mínimos de valor para componentes de preço, incluindo-se percentual mínimo de encargos sociais", conforme Acórdão 2646/2007-TCU-Plenário, Relator Guilherme Palmeira.
10.1.1	Quanto a fixação de preços mínimos, há diversos julgados permitindo, desde que: a) haja justificativa técnica de que os serviços demandam, por suas características e particularidades, a execução por profissional com nível de qualificação acima da média; e, b) realização de pesquisa de preços demonstrando a compatibilidade com os valores de mercado para contratações similares, ou seja, comprovação de que no mercado existe tal distinção salarial em função da qualificação do trabalhador. Esses requisitos foram definidos no Acórdão 1097/2019-TCU-Plenário, Relator Bruno Dantas, que guarda conformidade com os Acórdão 2758/2018-TCU-Plenário, Relator Bruno Dantas, 290/2006-Plenário, Relator Augusto Nardes, 1.584/2010-Plenário, Relator, e 189/2011-Plenário, Relator José Múcio Monteiro.
10.1.2.1	No que diz respeito ao preenchimento dos requisitos supra, cabe registrar:
10.1.2.1.1	a justificativa utilizada é vazia e não associa nenhuma contraprestação por parte da empresa contratada, que garanta a qualidade pretendida pelos defendentes, haja vista o que consta do documento de peça 37, p. 23, como segue: 
	Justifica-se a exigência de que os salários deverão ser no mínimo iguais aos constantes da planilha de formação de preços em função da necessidade da PRA - Pró-Reitoria de Administração - no sentido de prestar serviços de qualidade, em relação às atividades e especificas pertinentes a cada um deles e de sua importância para a UFMG.
Além disso, a fixação de salários estabelecidos em convenção coletiva de trabalho para alguns postos, bem como a aplicação da média de mercado, impede que as licitantes executem o chamado "jogo de planilhas", no qual adotam salários muito baixos e aumentem desmesuradamente os percentuais de "custos indiretos", "lucro" e outros itens de custo, permanecendo, contudo, dentro do valor máximo que a Administração se propõe a pagar. 
10.1.2.1.2	No nosso entender não há como associar a qualidade dos serviços somente com patamares mínimos de remuneração, mas com as habilidades e competências que justifiquem a decisão de estabelecer esses patamares. Note-se que entre os requisitos a justificar essa ação, a UFMG exigiu ensino médio, conhecimento em informática - word e excel, sem estabelecer o nível, e habilidades pessoais, salvo em relação ao posto de ajudante de despachante aduaneiro, para o qual foi exigido o registro de ajudante de despachante aduaneiro junto a Receita Federal do Brasil, entretanto não foi definido como essas habilidades seriam avaliadas pela UFMG (peça 37, p. 35) . Tampouco, a justificativa de jogo de planilha serve para sustentar o estabelecimento de salários mínimos dos empregados a serem contratados, vez que a administração dispõe de mecanismos para fiscalizar a empresa contratada, inclusive sancionar a contratada em não fornecimento do objeto contratado, com qualidade.
10.1.2.2	No que diz respeito à realização de pesquisa preços, entendemos que a UFMG demonstrou a realização de pesquisa com parâmetros distintos e que não revelam a prática do mercado local, conforme as seguintes observações: 
	a) ajudante de despachante aduaneiro - Associação Brasileira de Consultoria e Assessoria em Comércio Exterior - Abracomex - não é específico para Minas Gerais; SINE - empresa de grande porte - foi utilizado o perfil de despachante aduaneiro para grande empresa, não obstante se trate de "ajudante", LOG TIME - não é específico para Minas Gerais (peça 37, p. 70-72) ;
	b) analista de segurança patrimonial - Aethra sistemas automotivos - não é específico para Minas Gerais e é para o cargo de "supervisor de segurança patrimonial", Archer Daniels Midland - não é específico para Minas Gerais, Porto Seguro - não é específico para Minas Gerais, com a ressalva de que o salário foi baseado em nível superior, não obstante o licitado fosse para nível médio (peça 37, p. 35, 88-90; peça 41, p. 35) ;
	c) analista de logística de transporte - Bioline - não é específico para Minas Gerais, Blue man - não é específico para Minas Gerais, Danone - não é específico para Minas Gerais (peça 37, p. 101-103) ;
	d) assistente de fiscal de contratos - Acciona - não é específico para Minas Gerais, para o cargo de analista de contratos, Power Transmission Industries - não é específico para Minas Gerais, para o cargo de analista de contratos, SINE - empresa de pequeno porte - não é específico para Minas Gerais, para o cargo de fiscal de contratos de obras públicas, com a ressalva que utilizou empresa de pequeno porte, enquanto na pesquisa de ajudante de despachante aduaneiro utilizou empresa de grande porte  (peça 38, p. 13-15) ;
	e) técnico de serviços jurídicos - Kelly Services - não é específico para Minas Gerais, prefeitura municipal de são Gotardo - não é específico para Minas Gerais e se trata de município distante 300 km de Belo Horizonte, Siemens - não é específico para Minas Gerais, sendo que todos são para o cargo de assistente jurídico (peça 37, p. 115-117) ;
10.1.2.3	No que tange ao Parecer da Procuradoria-Geral Federal 28/2017 (peça 41, p. 13-33) , entendemos que não houve autorização para tal prática, mas considerações sobre o tema e alertas para o caso, em caso de sua adoção, conforme excerto abaixo.
3.2.5. Em fl. 16, há documento denominado "JUSTIFICATIVA PARA ESTABELECIMENTO DOS SALÁRIOS PELA ADMINISTRAÇÃO", que ressalva a necessidade de se fixar os salários para evitar o chamado "jogo de planilha". Especificamente a este respeito, cite-se CONCLUSÃO DEPCONSU/PGF/AGU N° 18/2012: 
QUANDO UTILIZAR-SE DA FIXAÇÃO DE SALÁRIO ACIMA DO PISO DA CATEGORIA, A ADMINISTRAÇÃO DEVERÁ FAZER CONSTAR EXPRESSAMENTE DOS AUTOS FUNDAMENTAÇÃO CLARA E OBJETIVA QUE DEMONSTRE A NECESSIDADE E ADEQUAÇÃO DA MEDIDA, COM RESPALDO EM ESTUDOS APTOS A COMPROVAR O VALOR ADOTADO, O GANHO DE EFICIÊNCIA ESPERADO, A ESPECIFICIDADE DOS SERVIÇOS, A QUALIFICAÇÃO DIFERENCIADA DA MÃO DE OBRA EXIGIDA, BEM COMO OUTROS MOTIVOS IDÔNEOS A FUNDAMENTAR A EXCEPCIONALIDADE. 
3.2.6. Sobre a estimativa de preços da contratação, a mesma deve ser obtida em função da necessidade do órgão e da provável utilização dos postos, a partir de dados concretos, aplicados ao dimensionamento do objeto da licitação (art. 32, III, da Lei n° "I\ 10.520/02, art. 32, caput, e § 2°, IV, do Decreto n° 3.931/01, art. 92, § 22, do Decreto n° 5.450/05, art. 82, II, do Decreto n° 3.555/00, e arts. 15, III e 43, IV da Lei n° 8.666/93) . Nesse sentido, verificar se a pesquisa feita em relação aos salários, são atividades para nível médio, relativo ao CBO indicado. (grifo nosso) 
10.1.2.4	No que diz respeito à alegação de que "a Administração não está vinculada a piso salarial de posto de trabalho totalmente diversos daqueles que licitou, sendo impossível a adoção deste parâmetro para configuração de eventual prejuízo à Administração", entendemos que a UFMG, ao precificar valores mínimos, sem as devidas justificativas e pesquisa de preços adequadas, majorou indevidamente os valores licitados mínimos, não obstante todos os licitantes apresentarem as mesmas convenções coletivas, que estabeleciam os valores mínimos a serem licitados, em patamares inferiores aos estimados pela administração da UFMG. Não há um prejuízo certo decorrente do ato praticado pelo UFMG, todavia a diferença entre os valores mínimos estimados para os salários a serem pagos pela UFMG e os constantes das CCT apresentadas pelas licitantes, que foram comuns entre as licitantes, revela potencial sobrepreço praticado por orientação dos defendentes nos lances mínimos oferecidos pelos licitantes do Pregão SRP 1/2017, que poderiam iniciar os seus lances com preços inferiores, mas foram compelidos pelo edital do certame a precificar o valor do salário mínimo da mão de obra a ser fornecida, sem justificativa adequada e pesquisa de preços regular, o que configura a prática de ato econômico.
10.1.2.5	Não obstante a alegação dos defendentes de que não teriam nenhum valor a de interceptação judicial telefônica (peça 32, p.6-10) , não há como negar o valor desses diálogos, que demonstram a preocupação de servidores da UFMG em relação a possível desvio de função e a prática de salários acima do mercado nos contratos firmados pela UFMG com a IBRAPP, salvo em relação aos contratos de portaria, limpeza e vigilância que afirmam que estão regulares.
10.1.2.6	Para efeito de melhor esclarecimento do assunto, entende-se por necessário a transcrição da análise feita na instrução constante da peça 98.
A IN MPOG 2/2008, alterada pela IN MPOG 6/2013, em seu Anexo III-A, apresenta modelo de planilhas para apresentação de dados e valores inerentes à cotação da mão de obra, a serem usadas pela licitante para apresentação de sua proposta.
1.13 A primeira dessas planilhas, intitulada "Dados complementares para composição dos custos referente à mão de obra", contém quatro campos:
	a) Tipo de serviço (mesmo serviço com características distintas) ;	
	b) Salário Normativo da Categoria Profissional;
	c) Categoria profissional (vinculada à execução contratual) ;
	d) Data base da categoria (dia/mês/ano) .
1.14 Antes de prosseguir, registra-se que "Salário normativo da categoria profissional" é o piso salarial determinado pela categoria do empregado ou pela atividade econômica da empresa, previsto em dissídio, norma ou acordo coletivo envolvendo sindicato.
1.15 Na sequência, o citado Anexo III-A da IN MPOG 2/2008 apresenta a planilha "Módulo 1: Composição da remuneração", cuja primeira linha é o valor do "Salário base", utilizado normalmente como base para os cálculos dos adicionais, gratificações, benefícios, encargos etc., para obtenção do valor total proposto por posto de trabalho licitado. "Salário base" também é chamado de salário contratual, o qual deverá ser cotado pela licitante na sua proposta e pago diretamente por ela na execução do contrato, caso vença o certame.
1.16 A UFMG, no processo licitatório do Pregão 1/2017, realizou pesquisa dos salários de mercado dos postos de trabalho licitados, para estimar o salário base a ser usado no preenchimento das planilhas do Anexo III-A da IN MPOG 2/2008, para cálculo do orçamento necessário para a licitação.
1.17 Nesse sentido, para obter os salários de mercado, utilizou, entre outras fontes, o Site do Sistema Nacional de Empregos - Sine (peça 41, 37-58; peça 42, p. 22-27) , organização privada, sem ligação com órgãos governamentais. A fonte usada nesse site são currículos cadastrados no Banco Nacional de Empresas e contribuições salariais do Salário BR nos últimos doze meses. Portanto, tem um viés de salários pretendidos pelos profissionais e não somente os praticados efetivamente nas contratações.
1.18 Não obstante, os salários pesquisados no Sine foram usados pela UFMG para estimar o salário base e o valor de cada posto de trabalho licitado, explicitando esses valores (salário base e valor do posto de trabalho) no Termo de Referência do Pregão 1/2017 (peça 43, p. 55-56) . A UFMG firmou nesse documento que o valor proposto por posto de trabalho seria o máximo admitido na licitação, o que está coerente com o entendimento vigente no TCU.
1.19 Por outro lado, ao preencher as planilhas de formação de preços, a UFMG ao invés de identificar e utilizar o valor real do "Salário normativo da categoria profissional", repetiu nesta alínea, nas planilhas de cada um dos cinco postos de trabalho licitados, o mesmo valor usado na alínea "Salário base" (peça 42, p. 28; 34; 40; 46; 52) . 
1.20 Dessa forma, a UFMG infringiu o item 2 do Anexo III-A da IN MPOG 2/2008, alterada pela IN MPOG  6/2013, ao não informar o real valor do "salário normativo da categoria profissional", e utilizar em seu lugar o valor do salário base, estimado pela UFMG a partir de pesquisa no mercado. 
1.21 O salário base, no Pregão 1/2017, também foi identificado pela expressão "valor do salário pesquisado" no item 1 do Termo de Referência (peça 43, p. 55-56) . Quando somadas ao salário base as demais rubricas incidentes no Anexo III (peça 43, p. 82) , a expressão usada foi "valor proposto por posto". A Tabela 2 mostra os valores do salário base e totais para cada posto de trabalho.
	 Tabela 2 - Estimativa da UFMG para os salários dos postos de trabalho licitados no Pregão 1/2017.

	Posto de trabalho
	CBO
	Salário base por posto
	Valor proposto por posto
	Qtd.
prevista
	Valor mensal
	Valor anual

	Ajudante de Despachante Aduaneiro - BH
	3422
	3.300,00
	8.181,14
	2
	16.362,28
	196.347,36

	Ajudante de Despachante Aduaneiro - MOC
	3422
	3.300,00
	7.898,01
	2
	15.796,02
	189.552,24

	Analista de Segurança Patrimonial - BH
	2526
	3.227,33
	8.016,98
	4
	32.067,92
	384.815,04

	Analista de Segurança Patrimonial - MOC
	2526
	3.227,33
	7.732,10
	2
	15.464,20
	185.570,40

	Analista de Logística de Transporte - BH
	3421
	2.266,67
	5.846,89
	4
	23.387,56
	280.650,72

	Analista de Logística de Transporte - MOC
	3421
	2.266,67
	5.571,13
	2
	11.142,26
	133.707,12

	Técnico de Serviços Jurídicos - BH
	3514
	3.258,33
	8.087,01
	15
	121.305,15
	1.455.661,80

	Técnico de Serviços Jurídicos - MOC
	3514
	3.258,33
	7.802,88
	4
	31.211,52
	374.538,24

	Assistente de Fiscal de Contratos - BH
	4101
	3.886,22
	9.505,39
	24
	228.129,36
	2.737.552,32

	Assistente de Fiscal de Contratos - MOC
	4101
	3.886,22
	9.236,38
	4
	36.945,52
	443.346,24

	Valor total anual

	6.381.741,48

	Fonte: Termo de Referência do Pregão 1/2017 (peça 43, p. 56-57; 82) .
MOC - Montes Claros; BH - Belo Horizonte.

1.22 Após estimar o "Salário base" e utilizar este valor nas planilhas de formação de preços do custo total por empregado, para o "Salário normativo da categoria profissional", a UFMG firmou, dessa forma, um valor mínimo para o salário da categoria superior ao normativo, ou seja, vigente na CCT (Convenção Coletiva de Trabalho) . Essa condição foi apresentada para as licitantes no Termo de Referência, ou seja, a UFMG estabeleceu, na prática, o valor de salário base como sendo o piso salarial e não de um limite que não deveria ser ultrapassado, como foi estabelecido para o "valor proposto por posto de trabalho".
1.23 Essa fixação do salário base, como mínimo a ser aceito pela UFMG, está explicitada no documento "Justificativa para estabelecimento dos salários pela Administração" (peça 37, p. 23) , no  qual foi exigido que os salários dos postos de trabalho licitados deveriam ser no mínimo iguais aos constantes da planilha de formação de preços, em função da necessidade da PRA (Pró-Reitoria de Administração da UFMG) , justificando essa exigência no tipo das especificidades das atividades e na necessidade de prestação de serviços de qualidade.
1.24 Essa fixação de salário base, como valor mínimo a ser aceito no Pregão 1/2017, restou consubstanciando no Edital dessa licitação nas "Instruções para preenchimento" das planilhas de custos e formação de preços (peça 42, p. 80, 88; peça 43, p. 5, 13, 21) , a exemplo da seguinte instrução:
Nas células C.1 e C4, inserir o salário mensal dos postos licitados, não inferior a RS 3.300,00 (rês mil e trezentos reais) , sendo este o salário pesquisado pela Administração Geral, mencionado no preâmbulo.
1.25 Essa conduta da UFMG infringiu o disposto no art. 20, inc. II, da IN MPOG 2/2008, que veda a¿ Administração fixar nos instrumentos convocatórios os salários das categorias ou dos profissionais que serão disponibilizados para a execução do serviço pela contratada.
1.26 Ademais, o art. 40, caput e inciso X, da Lei 8.666/1993, dispõe que o edital da licitação deve indicar o critério de aceitabilidade dos preços unitário e global, sendo possível a fixação de preços máximo, mas "vedados a fixação de preços mínimos". Nesse sentido, também a IN MPOG 2/2008, alterada pela IN MPOG 6/2013, em seu o art. 29-A, veda a exigência de custos mínimos pela Administração.
1.27 Se por um lado a Lei 8.666/1993 e a IN MPOG 2/2008 vedam a fixação de preços mínimos, por outro, a legislação trabalhista regula que o menor valor a ser pago ao trabalhador é o piso salarial de sua categoria, em consonância com a CLT, Lei 5.452/1943, art. 611-A, inc. V, a qual dispõe que a convenção coletiva e o acordo coletivo de trabalho têm prevalência sobre a lei quando dispuser sobre salários.
1.28 De forma coerente, segundo a jurisprudência do TCU, não é aceitável a indicação e fixação de valores mínimos de salários que não aqueles fixados nas convenções coletivas dos trabalhadores, sem a devida fundamentação, a exemplo dos Acórdão 3006/2010-TCU-Plenário, 2799/2017-Primeira Câmara, 697/2013-Plenário, 1612/2010-Plenário, 2646/2007-Plenário, 1094/2004-Plenário.
1.29 Como consequência da fixação do salário base pesquisado pela UFMG, como valor mínimo aceito na licitação, esse valor foi reproduzido nas planilhas das cinco propostas apresentadas pelas licitantes vencedoras Precisa e Ibrapp (peça 45, p. 48-50; peça 46, p. 50-51; 59-60; 68-69; 7778) 
1.30 Conquanto não tenha atribuído corretamente o salário normativo ao preencher o Anexo IIIA da IN MPOG 2/2008, a UFMG identificou os sindicatos envolvidos na CCT (Convenção Coletiva de Trabalho) das categorias dos postos de trabalho licitados, na redação das "Instruções para preenchimento" das planilhas de custos e formação de preços, anexo ao Edital (peça 42, p. 80, 88; peça 43, p. 5, 13, 21) . Os sindicatos patronal e de empregados, relacionados pela UFMG para os cinco postos de trabalho, foram:
Seac/MG - Sindicato das Empresas de Asseio e Conservação do Estado de Minas Gerais; 
Sindeac/MG - Sindicato dos Empregados em Edifícios e Condomínios, Empresas de Prestação de Serviços em Asseio, Conservação, Higienização, Desinsetização, Portaria, Vigia e dos Cabineiros de Belo Horizonte;
Sethac-NM - Sindicato dos Empregados em Turismo, Hospitalidade, Asseio e Conservação, Trabalho Temporário, Prestação de Serviços Terceirizáveis e Recursos Humanos do Norte de Minas.
1.31 O Anexo I do Termo de Referência do Edital do Pregão 1/2017 exigiu que a licitante identificasse os sindicatos envolvidos na CCT para cada posto de trabalho. Tanto a Precisa quanto o Ibrapp, licitantes vencedoras, informaram os mesmos sindicatos indicados pela UFMG e os relacionaram nas cinco propostas apresentadas, sendo o Sindeac-BH para os postos de trabalho de Belo Horizonte/MG e o Sethac-NM para os de Montes Claros/MG.
1.32 As duas CCT, Sindeac-BH, MG000071/2016 (peça 38, p. 52-76) , e Sethac-NM, MG001176/2016 (peça 38, p. 16-63) , foram juntados pela UFMG ao processo licitatório do Pregão 1/2017, não obstante, não foi observado, nem pela UFMG nem pelas licitantes vencedoras, o piso salarial fixado nessas CCT, quando do preenchimento do salário normativo nas planilhas de formação de preços.
1.33 Agora, para saber qual o valor real do piso salarial dos cinco postos de trabalho licitados, vigente no ano de 2016 (ano base usado nas propostas) , é necessário associar esses postos de trabalho aos descritos na tabela da Cláusula Terceira das CCT, a qual apresenta os pisos salariais. 
1.34 Como os postos de trabalho licitados não se encontram literalmente na CCT, necessário se faz analisar a natureza deles e buscar na CCT quais seriam análogos.
1.35 Nesse sentido, busca-se o detalhamento do pedido interno da UFMG (peça 37, p. 4) , apresentado na Tabela 3, que deu origem ao Pregão 1/2017 e descreve os postos de trabalho licitados como da família "Apoio Administrativo". Essa descrição que restou consubstanciada no documento "Relação de Itens" do Pregão 1/2017, disponível para download no site comprasnet.gov.br, que enumera os postos de trabalho e os identifica como "Prestação de Serviços de Apoio Administrativo".
	Tabela 3 - Detalhamento dos postos de trabalho no pedido interno da UFMG que gerou o Pregão 1/2017.

	Item: 0001 - Serviços de Apoio Operacional 

	Família: Serv. de Apoio Administrativo Técnico e Operacional

	Esp. Técnica: Serviços de Apoio Operacional

	Detalhamento: Prestação de Serviços de Ajudante de Despachante Aduaneiro, Analista de Segurança Patrimonial, Analista de Logística de Transporte, Assistente de Serviços Jurídicos e Assistente de Fiscal de Contratos.

	 Fonte: Processo UFMG 23072.000198/2017-30, peça 37, p. 4.

1.36 Dentre os postos de trabalho listados nas tabelas de ambas as CCT, Sindeac-BH (peça 38, p. 53) e Sethac-NM (peça 38, p. 17) , o que mais se aproxima de categoria "Apoio Administrativo" é a de "Pessoal da Administração".
1.37 Após essa associação, assume-se o piso salarial, vigente em 2016, para os cinco postos de trabalho licitados, como sendo R$ 1.431,48, mesmo valor para Belo Horizonte e Monte Claros, tendo em vista que, em ambas as tabelas referidas nas CCT, citadas no parágrafo anterior, foi atribuído o mesmo valor de piso salarial para "Pessoal da Administração".
1.38 A Tabela 4 apresenta em quanto foi majorado piso salarial, vigente em 2016 nas CCT, quando comparado com o salário base, adotado como salário normativo e fixado como valor mínimo aceito pela UFMG na licitação. Os valores apresentados na Tabela 4 para piso salarial, previstos nas CCT, e para salário base, estimado pela UFMG e usado nas propostas das licitantes vencedoras, são os mesmos para os postos de trabalho de Belo Horizonte e de Montes Claros.
	Tabela 4 - Sobrepreço no piso salarial dos postos de trabalho licitados no Pregão 1/2017.

	Postos de trabalho
	Piso salarial em 2016
	Salário base por posto*
	Sobrepreço no piso salarial da CCT

	Ajudante de Despachante Aduaneiro
	 1.431,48 
	 3.300,00 
	1.868,52 
	131%

	Analista de Segurança Patrimonial
	 1.431,48 
	 3.227,33 
	1.795,85 
	125%

	Analista de Logística de Transporte
	 1.431,48 
	 2.266,67 
	835,19 
	58%

	Técnico de Serviços Jurídicos
	 1.431,48 
	 3.258,33 
	1.826,85 
	128%

	Assistente de Fiscal de Contratos
	 1.431,48 
	 3.886,22 
	2.454,74 
	171%

	Fonte: Termo de Referência do Pregão 1/2017 (peça 43, p. 56-57) .
* O salário base foi adotado no Pregão 1/2017 como salário normativo, ou seja, como piso salarial.

1.39 Dessa forma, tem-se que ao fixar o mínimo aceitável para o salário base, a UFMG na prática estabeleceu um sobrepreço para o piso salarial, que, para os 5 postos de trabalho licitados, variou entre 58% e 171%, conforme Tabela 4. 
1.40 A prefixação do salário base dos postos de trabalho licitados, como valor mínimo aceitável pela UFMG, em valores superiores ao piso salarial previsto em CCT, resultou em contratação antieconômica para a Administração Pública, com potencial estimado de dano ao Erário no valor nominal anualizado de aproximadamente R$ 3.062.015,00 (Apêndice B) .
1.41 Uma evidência que corrobora ser do conhecimento da UFMG essa situação irregular  de fixação de valor mínimo de salário base a ser pago aos postos de trabalho licitados, com a consequente supervalorização desses salários em relação ao praticado no mercado, é a degravação da conversa telefônica de Antônio de Assis (peça 32, p. 6-8) , ex-Diretor Geral da DLO/MG (Departamento de Logística de Suprimentos) , quando ele liga para esse Departamento e conversa a respeito de diligência realizada pelo TCU em 2017.
1.42 Nessa conversa, Antônio de Assis, que assinou a "Justificativa para estabelecimento dos salários pela Administração" (peça 37, p. 23) , discorre que os salários pagos aos terceirizados estariam acima dos pagos pelo mercado, como resta explícito na fala a seguir transcrita. O trecho da degravação onde essa conversa é desenvolvida está reproduzido no Apêndice C.
ANTÔNIO: O pessoal é complicado aí, igual a gente sabe que precisa desse pessoal porque o do quadro não faz, mas o salário não é compatível com àquele cargo do cara. O pessoal por exemplo da compra, ganha quase 4 mil reais, ou quatro, aqui fora pra vc ganhar 4 mil reais meu filho, tu tem que ser doutor em qualquer trem desse aqui. Entendeu? Aqui um cara ganha 4 o outro ganha 7 e o outro ganha 9. 
GIOVANE: E um contador, para ser contador mesmo, tem que ser fera aí fora.
ANTÔNIO: Tem que ser fera pra ganhar 4 mil reais aqui fora. O cara tem que ser fera pra ganhar 4 mil reais. Ai (ininteligível) aqueles caras que ficam vigiando carro lá, põe uma gasolina, e ganha 4 mil reais.
1.43 Portanto, essa degravação telefônica, que consta da Informação 2 (peça 32) , datada de 12/1/2018, realizada no âmbito da operação da Polícia Federal "Esperança Equilibrista" e compartilhada com base em acordo de cooperação técnica, deixa evidente a irregularidade praticada, de forma consciente e ilegal, por parte da UFMG, no que se refere a fixação de valor mínimo de salário base para terceirizados em patamar superior ao piso salarial previsto na CCT.
1.44 Com respeito ao Parecer Jurídico 28/2017, o Procurador Federal faz referência no item 3.2.5 (peça 41, p. 23) ao documento "Justificativa para estabelecimento dos salários pela Administração" (peça 37, p. 23) , juntado ao processo do Pregão 1/2017, no qual a UFMG firma a posição de fixar um valor mínimo para o salário base a ser ofertado pelas licitantes.
1.45 Ainda neste item 3.2.5, o Procurador discorre sobre a possibilidade de fixação de salário acima do piso da categoria como uma situação excepcional, baseado na Conclusão DEPCONSU/PGF/AGU 18/2012, contida ao final do Parecer 5/2012 da AGU (peça 96, p. 14) :
3.2.5. Em fl. 16, há documento denominado "JUSTIFICATIVA PARA ESTABELECIMENTO DOS SALÁRIOS PELA ADMINISTRAÇÃO", que ressalva a necessidade de se fixar os salários para evitar o chamado "jogo de planilha". Especificamente a este respeito, cite-se CONCLUSÃO DEPCONSU/PGF/AGU N° 18/2012:
Quando utilizar-se da fixação de salário acima do piso da categoria, a administração devera¿ fazer constar expressamente dos autos fundamentação clara e objetiva que demonstre a necessidade e adequação da medida, com respaldo em estudos aptos a comprovar o valor adotado, o ganho de eficiência esperado, a especificidade dos serviços, a qualificação diferenciada da mão de obra exigida, bem como outros motivos idôneos a fundamentar a excepcionalidade. 
3.2.6. Sobre a estimativa de preços da contratação, a mesma deve ser obtida em função da necessidade do órgão e da provável utilização dos postos, a partir de dados concretos, aplicados ao dimensionamento do objeto da licitação (art. 32, III, da Lei n° 10.520/02, art. 32, caput, e § 2°, IV, do Decreto n° 3.931/01, art. 92, § 22, do Decreto n° 5.450/05, art. 82, II, do Decreto n° 3.555/00, e arts. 15, III e 43, IV da Lei n° 8.666/93) . Nesse sentido, verificar se a pesquisa feita em relação aos salários, são atividades para nível médio, relativo ao CB0 indicado.
1.46 Ademais, a UFMG não logrou cumprir as exigências enumeradas na transcrição do parágrafo anterior, considerando que a jurisprudência do TCU, a exemplo do Acórdão 614/2008-TCU-Plenário, ratifica a impossibilidade de a Administração fixar pisos salariais em editais de licitação, conforme o item 155 do Voto do citado acórdão, que dispõe:
Em terceiro lugar, porque não se pode afiançar que a fixação de níveis mínimos de salário dos empregados irá redundar necessária e automaticamente na alocação de profissionais qualificados e, em consequência, na qualidade do serviço. Cabe ressaltar que esses dois pontos - alocação de profissionais qualificados e qualidade dos serviços - não estão vinculados apenas ao valor das propostas. A garantia de obtenção de profissionais capacitados e de serviço de qualidade surge a partir de edital e minuta de contrato bem elaborados, que façam uso das disposições da lei formuladas com essa finalidade, como o art. 7º, § 2º, inciso I (especificação dos requisitos técnicos no projeto básico) , o art. 30 (exigência de qualificação técnica para execução do objeto) e o art. 67 (dever da Administração de acompanhar e fiscalizar a execução de seus contratos) .
1.47 Por outro lado, o citado parecer jurídico da UFMG, nos itens 3.2.12 e 3.2.14 (peça 41, p. 25-26) , alertou a UFMG sobre a necessidade de verificar se nas instruções para o preenchimento da planilha de custos e de formação de preço, ou na avaliação das justificativas para aceitabilidade das propostas, há alguma ingerência por parte da Administração na formação de preços privados por meio da proibição de inserção de custos ou exigência de custos mínimos, baseando-se no art. 29-A, §3º, da IN MPOG 2/2008, alterada pela IN MPOG 6/2013.
Conclusão
1.48 A presente análise permitiu constatar que houve prefixação, de forma antieconômica, do salário base para os postos de trabalho no processo licitatório do Pregão Eletrônico 1/2017 e, por conseguinte, nos contratos decorrentes, celebrados pela UFMG com a Precisa, contrato 2/2017, e com o Ibrapp, contratos 3/2017, 4/2017, 5/2017 e 6/2017. 
1.49 Por conseguinte, propõe-se que seja promovida audiência do Sr. Jaime Arturo Ramirez, na condição de Reitor da UFMG, do Sr. Mario Fernando Montenegro Campos, na condição de PróReitor de Administração da UFMG, do Sr. Antônio de Assis, na condição de Diretor-Geral do DLO/UFMG, e da Sr.ª Margarete Maria Parreiras, na condição de Diretora da Dicomp/DLO/UFMG, conforme detalhamento apresentado na matriz de responsabilização no Apêndice A.
1.50 Caracterização da irregularidade:
	Situação encontrada
	Prefixação de piso remuneratório de empregados terceirizados superior ao piso salarial previsto em Convenção Coletiva de Trabalho

	Objeto no qual foi identificada a constatação
	Pregão Eletrônico 1/2017.
Contratos 2/2017, 3/2017, 4/2017, 5/2017 e 6/2017.

	Critérios
	Lei 8.666/1993: arts. 3º, 12, inciso III, 40, caput e inciso X.
IN MPOG 2/2008, alterada pela IN MPOG  6/2013: art. 20, caput e inciso II; Anexo IIIA, item 2.
Acórdão 3006/2010-TCU-Plenário, 2.799/2017-Primeira Câmara, 697/2013Plenário, 1.612/2010-Plenário, 1.094/2004-Plenário.

	Evidências
	Documento "Justificativa para estabelecimento dos salários pela Administração" (peça 37, p. 23) .
Termo de Referência do Pregão 1/2017 (peça 43, p. 55-82) .
Planilhas de formação de preços da UFMG (peças 42 e 43) .
Planilhas das cinco propostas apresentadas pelas licitantes vencedoras Precisa e Ibrapp (peça 45, p. 48-50; peça 46, p. 50-51; 59-60; 68-69; 7778) .
CCT (Convenção Coletiva de Trabalho) da Sindeac-BH, MG000071/2016 (peça 38, p. 52-76) , e da Sethac-NM, MG001176/2016 (peça 38, p. 16-63) .
Detalhamento do pedido interno da UFMG para o Pregão 1/2017 (peça 37, p. 4) .
Informação 2 da Polícia Federal, degravação telefônica (peça 32) .

	Causas
	Não informar o piso salarial da CCT nas planilhas de formação de preços para o valor do "salário normativo da categoria profissional" (piso salarial) , utilizando em seu lugar o valor do salário base, estimado pela UFMG a partir de pesquisa no mercado.

	Efeitos
	Contratação antieconômica para a Administração Pública, com potencial estimado de dano ao Erário no valor nominal anualizado de aproximadamente R$ 3.062.015,00 (Apêndice B) .

	Encaminhamento
	Audiência do Sr. Jaime Arturo Ramirez, na condição de Reitor da UFMG, do Sr. Mario Fernando Montenegro Campos, na condição de Pró-Reitor de Administração da UFMG, do Sr. Antônio de Assis, na condição de Diretor-Geral do DLO/UFMG, e da Sr.ª Margarete Maria Parreiras, na condição de Diretora da Dicomp/DLO/UFMG, 

	Responsabilização
	Detalhamento disponível na matriz de responsabilização no Apêndice A.

10.1.2.7	Portanto, entendemos que foi irregular a prefixação do piso remuneratório de empregados terceirizados superior ao piso salarial previsto em Convenção Coletiva de Trabalho, para os responsáveis Jaime Arturo Ramirez, Mario Fernando Montenegro Campos, Margarete Maria Parreiras e Antônio de Assis.
10.2	No que diz respeito a ocorrência de terceirização de atividades-meio inerentes às categorias funcionais abrangidas pelo Plano de Carreira dos Cargos Técnico-Administrativos em Educação (PCCTAE) , entendemos que não procedem as razões de justificativas apresentadas pelos responsáveis, pois em nada alteram os fatos e fundamentos que motivaram a realização da audiência constantes da peça 98.
10.2.1	quanto a alegação dos defendentes de que "o processo foi instruído com justificativas e documentos técnicos que demonstram as diferenças entre as atividades a serem desempenhadas pelos postos de trabalho a serem alocados na prestação dos serviços licitados no Pregão n°01/2017, principalmente os Ofícios a 810, 811, 813, 823 e 824/2016 da PRORH/DRH, que de modo fundamentado concluíram pela possibilidade e a legalidade da contratação pretendida", entendemos que o processo relativo ao Pregão 1/2017 apresenta estas justificativas e documentos, que demonstram a aparente diferença entre os cargos do Pregão 01/2017 e as categorias constantes do Plano de Carreira dos Cargos Técnico-Administrativos em Educação (PCCTAE) , entretanto a realidade dos fatos demonstra que a Justiça Federal efetivamente condenou a contratação efetivada por meio do Pregão 18/2015, em razão da aludida prática irregular, cujo fato resultou na rescisão dessa contratação e posterior realização de nova licitação, o Pregão 01/2017, já para os cargos de ajudante de despachante aduaneiro, analista de segurança patrimonial, analista de logística de transporte, assistente de fiscal de contratos, assistente de fiscal de contratos e técnico de serviços jurídicos, que resultou na contratação da mesma licitante e na continuidade de 26 de um total de 27 empregados contratados em razão do certame anterior, para os quais foi considerada a terceirização de atividades-meio inerentes às categorias funcionais abrangidas pelo Plano de Carreira dos Cargos Técnico-Administrativos em Educação (PCCTAE) , pela Justiça Federal (peça 115, p. 65 e 67) .
10.2.2	quanto a citação dos defendentes de que a "decisão judicial confirmando o cumprimento da sentença proferida pela Justiça Federal em relação ao Pregão 18/2015, a despeito do Pregão 01/2017, o que, inclusive, foi acatado pelo próprio autor da ação, o MPF (peça 115, p. 65-67) ", cabe registrar que os termos do Despacho (peça 115, p. 67) determinam que eventual questionamento sobre o Pregão 01/2017 deve ser objeto de novo procedimento, mas não que tenha havido aquiescência do MPF. Ademais, este Tribunal não está sujeito ao comando dessa Decisão, em face do princípio da independência de instâncias, podendo avaliar a contratação efetuada por meio de ambos os certames.
10.2.3	em relação a assertiva de que "o Departamento de Recursos Humanos da UFMG - DRH/UFMG é o órgão técnico competente para afirmar que as atividades descritas no rol de atribuições dos postos licitados não estão contidas no rol de atribuição dos servidores, não servindo comparações pontuais e direcionadas da Secex/MG a infirmar o contrário", cabe registrar que este Tribunal possui competência constitucional para avaliar a conformidade legal dos atos praticados pelos gestores de recursos federais, cuja análise no presente caso revela a desconformidade do Pregão 18/2015, que foi formalmente alterado, quando da realização do Pregão 01/2017, no entanto, a realidade dos fatos demonstra que foram mantidas as mesmas condições irregulares do Pregão 18/2015 no Pregão 01/2017, todavia com nome distinto para os cargos licitados no certame posterior.
10.2.4	No que diz respeito "as recomendações do Relatório de Auditoria 201314719 da CGU estão sendo integralmente cumpridas pela UFMG, o que pode ser atestado pelos PPPs anexos, que monitoram esta adequação, não havendo qualquer prova de uma postura reiterada da Administração passível de repreensão pelo TCU (peça 116, p. 79-95) ", entende-se por positivo considerar reiterado o descumprimento de decisões dos órgãos de controle, por parte da UFMG, posto que no decorrer do tempo os órgãos de controle verificaram a reiteração dessas ocorrências, tal como no presente caso.
10.2.5	Para efeito de melhor esclarecimento do assunto, entende-se por necessário a transcrição da análise feita na instrução constante da peça 98.
No Pregão 1/2017 da UFMG, houve terceirização de postos de trabalho cujas atividades são inerentes à categoria abrangida pelo Plano de Carreira dos Cargos Técnico-Administrativos em Educação (PCCTAE) , incorrendo-se na mesma irregularidade, que gerou a rescisão por determinação judicial dos contratos do Pregão 18/2015.
1.51 Inicialmente, cabe destacar que a partir do Pregão 1/2017 foram celebrados os contratos 2/2017, 3/2017, 4/2017, 5/2017 e 6/2017, na sequência da rescisão, em 17/2/2017, dos contratos inerentes ao Pregão 18/2015, quais sejam, contratos 5/2016, 6/2016, 7/2016 e 15/2016 (peça 69, p. 3643) . 
1.52 Essa rescisão se deu devido à Decisão judicial do TRF1 (peça 69, p. 30-34, peça 94) , que determinou anular os contratos do Pregão 18/2015, em razão de terceirização irregular de atividades inerentes às categorias funcionais abrangidas pelo PCCTAE.
1.53 A documentação da execução financeira dos contratos do Pregão 1/2017 da UFMG, encaminhada pela DPF (peças 33 a 36 e 87 a 91) , apresenta, para a medição de cada mês, um "Relatório Mensal de Serviço Terceirizado". Esse relatório relaciona o nome do empregado, CPF, cargo, setor, dias trabalhados, faltas, valor do posto do serviço, valor do salário base, total pago no mês.
1.54 Nessa documentação financeira, foram encontrados os relatórios mensais das medições dos meses de dezembro, janeiro e fevereiro de 2017 dos contratos rescindidos do Pregão 18/2015.
1.55 A partir desses relatórios de medição do mês de fevereiro, foi possível constatar que os contratos do Pregão 1/2017 foram celebrados para dar continuidade aos contratos rescindidos do Pregão 18/2015, com a permanência dos terceirizados, inclusive nos mesmos setores da UFMG.
1.56 Essa situação está configurada nos Relatórios Mensais de Serviço Terceirizado dos contratos dos Pregões 18/2015 e 1/2017 (peça 89, p. 5; peça 88, p. 93; 129; 84; peça 90, p. 139; peça 91, p. 4; peça 90, p. 37; 74) , pois os períodos medidos são contíguos e complementares no mês de fevereiro. 
1.57 Corroborando o exposto no parágrafo anterior, a ordem de início de todos os contratos novos 2/2017, 3/2017, 4/2017, 5/2017 e 6/2017, celebrados em função do Pregão 1/2017, foi fixada para uma segunda-feira, 20/2/2017 (peça 50, p. 38; 69, peça 51, p. 27; 55; 83) . 
1.58 Por sua vez, os contratos 5/2016, 6/2016, 7/2016 e 15/2016 do Pregão 18/2015 foram rescindidos em um sábado imediatamente anterior, 17/2/2017 (peça 69, p. 36-43) . Portanto, resta ratificado que os novos contratos do Pregão 1/2017 foram iniciados assim que os anteriores do Pregão 18/2015 foram rescindidos.
1.59 Registra-se também que não houve descontinuidade de vínculo empregatício junto ao Ibrapp, pois os contratos rescindidos (Pregão 18/2015) e os novos (Pregão 1/2017) foram celebrados com esse mesmo Instituto, exceto o contrato 2/2017, celebrado com a Precisa.
1.60 O Apêndice F apresenta tabela que relaciona, para cada um desses pregões e seus contratos, os nomes dos terceirizados e seus respectivos postos de trabalho e setor de lotação na UFMG, com base nas medições do mês de fevereiro de 2017. 
1.61 Conforme apresentado no Apêndice F, do total de 27 terceirizados nos quatro contratos rescindidos do Pregão 18/2015, quase a totalidade, ou seja, 26 deles, foram mantidos nos novos contratos do Pregão 1/2017, inclusive nos mesmos setores, evidenciando mais uma vez a continuidade dos serviços prestados.
1.62 Uma alteração que se deve destacar entre os pregões citados foi o nome dado ao cargo/posto de trabalho licitado, enquanto no Pregão 18/2015 foram licitados "Assistente Administrativo" e "Auxiliar Administrativo", por sua vez, no Pregão 1/2017, passaram a ser designados por: Ajudante de Despachante Aduaneiro, Analista de Segurança Patrimonial, Analista de Logística de Transporte, Técnico de Serviços Jurídicos e Assistente de Fiscal de Contrato.
1.63 Antes de prosseguir, ressalta-se que o cargo/posto de trabalho "Assistente Administrativo" e "Auxiliar Administrativo" constam nominalmente da tabela do PCCTAE, Anexo II da Lei 11.091/2005, alterada pela Lei 11.233/2005, com a descrição "Assistente em Administração" e "Auxiliar em Administração", conforme apresentado na Tabela 5.
	Tabela 5 - Distribuição dos cargos por nível de classificação e requisitos para ingresso no PCCTAE.

	CARGOS TÉCNICO-ADMINISTRATIVOS EM EDUAÇÃO

	Nível de classificação
	Denominação do cargo
	Requisitos para ingresso
	Outros

	D
	Assistente em Administração
	Médio Profissionalizante ou Médio Completo + experiência
	Experiência 12 meses

	C
	Auxiliar em Administração
	Fundamental Completo
	Experiência 12 meses

	Fonte: PCCTAE, Anexo II da Lei 11.091/2005, alterada pela Lei 11.233/2005.

1.64 As terceirizações do Pregão 18/2015 foram consideradas irregulares pela Justiça, não somente porque os cargos/postos de trabalho licitados de "Assistente Administrativo" e "Auxiliar Administrativo" constassem nominalmente do PCCTAE, mas principalmente porque as atividades licitadas, item 1.2 do Termo de Referência do Pregão 18/2015 (peça 62, p. 2-3) , eram inerentes a esses cargos previstos no PCCTAE.
1.65 Era esperado que, ao substituir os contratos do Pregão 18/2015, rescindidos por causa de decisão judicial (peça 69, p. 30-34, peça 94) , a UFMG não incorresse na mesma irregularidade de terceirizar postos de trabalho, cujas atividades fossem inerentes às categorias profissionais abrangidas pelo PCCTAE. 
1.66 Nesse contexto, a UFMG realizou o Pregão 1/2017 e celebrou novos contratos para os postos de trabalho licitados e listados na Tabela 6.
	Tabela 6 - Posto de trabalho terceirizado por contrato no Pregão 1/2017.

	CONTRATO
	POSTO DE TRABALHO

	2/2017
	Ajudante de Despachante Aduaneiro

	3/2017
	Analista de Segurança Patrimonial

	4/2017
	Analista de Logística de Transporte

	5/2017
	Técnico de Serviços Jurídicos

	6/2017
	Assistente de Fiscal de Contratos

	Fonte:  Contratos 2, 3, 4, 5 e 6/2017 (peça 50, p. 13, 41, 71; peça 51, p. 29, 57) .

1.67 A DLO/UFMG, ao realizar o Pregão 1/2017, descreveu as atividades (peça 43, p. 56-58) dos postos de trabalho listados na Tabela 6 e, se referindo a eles como cargos, formulou quatro perguntas (peça 37, p. 68; 87; 99; 112-113; peça 38, p. 8-9) ao DRH/UFMG (Departamento de Desenvolvimento de Recursos Humanos) :
01 - Existe o cargo no quadro da UFMG? Se sim, existe vaga disponível? 
02 - Qual função compatível?
03 - O cargo está¿ extinto ou em extinção?
04 - Existe previsão de concurso para o cargo? 
1.68 O DRH, para cada um dos cinco postos de trabalho da Tabela 6, todos de nível médio, apresentou respostas para as indagações formuladas pelo DLO (peça 37, p. 69; 86; 100; 114, peça 38, p. 10) , firmando, em síntese, que os postos de trabalho do Pregão 1/2017 não existem no PCCTAE, posicionando-se, inclusive, quanto à existência de cargo compatível nesse Plano, o que permitiu o DLO concluir no sentido de prosseguir com o certame.
1.69 Em contraposição ao delineamento dado pela UFMG, pode-se afirmar, por exemplo, que as atividades descritas para o posto de trabalho "Assistente de Fiscal de Contratos" (contrato 6/2017, Pregão 1/2017) são compatíveis com as atividades previstas para Assistente Administrativo nos Contratos 15/2016 e 7/2016, Pregão 18/2015.
1.70 Dessa maneira, pode-se dizer que houve burla à decisão judicial, na medida em que, para substituir os contratos do Pregão 18/2015, foi realizado o Pregão 1/2017, o qual terceirizou novamente postos de trabalho sob novas designações, mas cujas atividades permanecem inerentes a cargo previsto no PCCTAE.
1.71 Por exemplo, a correspondência existente entre as atividades do posto de trabalho "Assistente de Fiscal de Contratos" e as de "Assistente Administrativo" pode ser observada no Apêndice D, no qual estão descritas as atribuições/atividades desses postos de trabalho nos respectivos Pregões 1/2017 (peça 43, p. 57-58) e 18/2015 (peça 62, p. 2) . 
1.72 Relaciona-se, a seguir, uma parte das atribuições de "Assistente Administrativo" (listadas na íntegra no Apêndice D) , cuja leitura direta permite concluir que são atribuições também pertinentes à atividade de "Assistente de Fiscal de Contratos":
Controlar execução de serviços gerais (limpeza, transporte, vigilância) ; 
Preparar minutas de contratos e convênios; 
Tratar de documentos variados, cumprindo todos os seus procedimentos necessários: registrar a entrada e saída de documentos; triar, conferir e distribuir documentos; verificar documentos conforme normas; conferir notas fiscais e faturas de pagamentos; identificar irregularidades nos documentos; conferir cálculos; submeter pareceres para apreciação da chefia; classificar documentos, segundo critérios pré-estabelecidos; arquivar documentos conforme procedimentos; conferir documentos para encaminhamento e pagamentos;
Preparar relatórios, formulários e planilhas: coletar dados; elaborar planilhas de cálculos; confeccionar organogramas, fluxogramas e cronogramas; efetuar cálculos; elaborar correspondência;
Acompanhar processos administrativos: verificar prazos estabelecidos; localizar processos; encaminhar protocolos internos; atualizar cadastro; convalidar publicação de atos; expedir ofícios e memorandos.
1.73 Dessa forma, pode-se afirmar que o cargo "Assistente Administrativo", previsto nominalmente no PCCTAE, é uma classe ou gênero, que representa um espectro de atividades de conteúdo técnico/administrativo/operacional de nível médio que comportam espécies tal como Assistente de Fiscal de Contrato.
1.74 Os outros quatro postos de trabalho (Ajudante de Despachante Aduaneiro, Analista de Segurança Patrimonial, Analista de Logística de Transporte e Técnico de Serviços Jurídicos) , licitados no mesmo Pregão 1/2017 e associados, respectivamente, aos contratos 2/2017, 3/2017, 4/2017 e 5/2017, são também de nível médio e voltados para atividades técnico-administrativas da UFMG de caráter permanente e continuado. 
1.75 A leitura das atividades previstas para esses outros quatro postos de trabalho, listadas no Termo de Referência do pregão 1/2017 (peça 43, p. 56-58) e reproduzidas no Apêndice E, permitem inferir que podem ser desempenhadas por servidor ocupante de cargo previsto no PCCTAE, a exemplo de cargos tais como "Assistente Administrativo" e "Auxiliar Administrativo", dada a compatibilidade e natureza de suas atribuições.
1.76 Ademais, quando a UFMG, ao substituir os contratos do Pregão 18/2015 pelos do Pregão 1/2017 e manter os mesmos terceirizados nos novos contratos, nos mesmos setores da UFMG numa continuidade de prestação de serviço, mudando apenas o nome do cargo/posto de trabalho, evidenciou que as mesmas atividades antes desenvolvidas sob a designação de "Assistente Administrativo" e "Auxiliar Administrativo" passaram a ser desenvolvidas nos contratos do Pregão 1/2017, o que corrobora burla à sentença judicial e à legislação pertinente.
1.77 No caso dos cargos de "Assistente Administrativo" e de "Auxiliar Administrativo", por exemplo, a partir da leitura de suas atividades listadas no item 1.2 do Termo de Referência do Pregão 18/2015 (peça 62, p. 2) , reproduzidas no Apêndice D, e tomando uma por destaque, que é comum aos dois cargos citados, qual seja "Executar outras tarefas de mesma natureza e nível de complexidade associadas ao ambiente organizacional", é possível concluir que o ocupante desses cargos, a partir de treinamento e capacitação específicos estará apto a desempenhar as atividades previstas para os postos de trabalho licitados no Pregão 1/2017, relacionadas no Apêndice E.
1.78 Esse entendimento encontra sustentação no Regimento Geral da UFMG, em especial, o art. 86, que prevê que o seu quadro permanente do corpo técnico e administrativo será capacitado, aperfeiçoado e qualificado para desempenhar as atividades da Universidade que lhes são afetas.
1.79 Portanto, é irregular, não somente terceirizar um posto de trabalho que possua nomenclatura idêntica ou similar a dos cargos listados no PCCTAE, mas, principalmente, terceirizar atividades que sejam inerentes às categorias profissionais abrangidas pelo PCCTAE, conforme dispõe o §2° do art. 1° do Decreto 2.271/1997:
§ 2° Não poderão ser objeto de execução indireta as atividades inerentes às categorias funcionais abrangidas pelo plano de cargos do órgão ou entidade, salvo expressa disposição legal em contrário ou quando se tratar de cargo extinto, total ou parcialmente, no âmbito do quadro geral de pessoal.
1.80 O art. 9º da IN MPOG 2/2008, que trata sobre regras e diretrizes para a contratação de serviços por órgãos ou entidades integrantes do Sistema de Serviços Gerais (SISG) , dispõe no mesmo sentido e veda a contratação de atividades inerentes às categorias funcionais do PCCTAE.
1.81 Coerente com a conclusão do TRF1 (peça 69, p. 30-34) , em 11/11/2016, na Decisão que confirmou a anulação dos contratos do Pregão 18/2015, desta feita, nas contratações do Pregão 1/2017, também ocorreu uma simples e direta contratação de terceirizados em substituição à necessária reposição de servidores pelo provimento de cargos vagos, em total desrespeito às disposições do art. 37, inc. II, da Constituição da República, bem como o art. 10 da Lei 8.112/90.
1.82 Ademais, no âmbito do TCU, tal assunto se encontra pacificado, conforme se depreende do teor da Súmula 97, de 25/11/1976:
"Ressalvada a hipótese prevista no parágrafo único do art. 3º da Lei 5.645, de 10/12/70 (DecretoLei 200, de 25/02/67, art. 10, §§ 7º e 8º) , não se admite, a partir da data do ato de implantação do novo Plano de Classificação e Retribuição de Cargos do Serviço Civil da União e das autarquias, a utilização de serviços de pessoal, mediante convênios, contratos ou outros instrumentos, celebrados com fundações ou quaisquer entidades públicas ou privadas, para o desempenho de atividades inerentes às categorias funcionais abrangidas pelo referido plano".
1.83 Nessa linha jurisprudencial, cita-se, por exemplo, os Acórdãos do TCU 525/2012Plenário; 1.521/2016Plenário; 2.983/2015-TCU-Plenário.
1.84 O Procuradoria da UFMG analisou o processo licitatório do Pregão 1/2017 e emitiu o Parecer 28/2017 (peça 41, 13-33) , fazendo referência nos seus itens 3.1.9 a 3.1.116 às diversas normas que regulamentam a terceirização, com ressalvas do tipo "necessário verificar, mesmo que não exista o cargo descrito, se haverá atividades com as mesmas atribuições às dos cargos integrantes de seus respectivos Planos de Cargo e Salários".
1.85 Não obstante, após discorrer sobre a legalidade de terceirizar os postos de trabalho licitados, concluiu, em seu item 3.1.15, com respeito às atividades terceirizadas que "parecem não se enquadrar nas vedações do §2º do art. 1º do Decreto 2.271/1997 ou do art. 9º da IN MPOG 2/2009, com ressalva do disposto neste Parecer". Não obstante, considera-se que as ressalvas apresentadas pela Procuradoria foram suficientes para a administração da UFMG reavaliar a terceirização no Pregão 1/2017 a luz do PCCTAE e concluir no sentido de sua não regularidade.
1.86 Ademais de todo o exposto, como agravante, é importante ressaltar que a conduta da UFMG em terceirizar atividade inerente ao PCCTAE é recorrente. Pode-se dizer que essa conduta é praticada pelo menos desde a Concorrência 1/2012, conforme restou registrado no Relatório 201314719 da CGU (Controladoria Geral da União) , datado de 7/1/2015 (peça 92) . A Tabela 7 relaciona as constatações e recomendações desse relatório da CGU, que evidenciam terceirização irregular na UFMG.
	Tabela 7 - Registros no Relatório de Auditoria 201314719 da CGU em contratos da Concorrência 1/2012, pertinente a terceirização irregular de atividades inerentes ao PCCTAE.

	Item
	Constatação
	Recomendação

	1.2.1.3 
	Terceirizações irregulares de atividades-meio permanentes ou inerentes ao Plano de Carreira dos Cargos Te¿cnico-Administrativos em Educação que atuam na Universidade.
	Abster-se de terceirizar atividades-meio permanentes ou inerentes às categorias funcionais abrangidas pelo Plano de Carreira dos Cargos Técnico-Administrativos em Educação (PCCTAE) , ...

	1.2.1.2 
	Terceirizações irregulares de atividades e cargos existentes no Plano de Carreira dos Cargos Técnico-Administrativo em Educação - PCCTAE.
	Realizar gestões junto ao Ministério da Educação e ao Ministério do Planejamento, Orçamento e Gestão, com vistas à autorização para oferta de vagas visando o preenchimento dos quadros de pessoal da UFMG em número suficiente à plena consecução de suas atividades, de modo a suprimir a contratação irregular de terceirizados para o exercício de atividades permanentes ou inerentes às categorias funcionais abrangidas nos planos de cargos que atuam na Universidade.

	Fonte: Relatório de Auditoria 201314719 da CGU (peça 92) .

1.87 Ainda com relação ao item 1.2.1.2 da Tabela 7, a CGU recomendou, ainda, à UFMG a elaboração de plano de ação, com definição de datas de início e de fim, contemplando os seguintes objetivos: 
	realocação de servidores ou contratação de pessoal efetivo próprio, valendo-se dos concursos realizados e os a realizar, bem como programação para a formação e capacitação do pessoal; 
definição de um cronograma de substituição de pessoal terceirizado, de forma a solucionar os problemas estruturais de pessoal e de terceirização excessiva e irregular;
	identificação completa dos contratos que serão extintos ao longo do processo de substituição, permitindo-se a manutenção apenas daqueles que preencham os requisitos previstos na legislação e nas deliberações proferidas pela Corte de Contas da União; 
celebração de termos aditivos aos contratos de terceirização em vigor, com fulcro no §1º ou no §2º, inciso II, do art. 65 da Lei 8.666/93, visando reduzir o quantitativo de funcionários terceirizados irregulares à medida do ingresso de servidores públicos efetivos na Universidade.
1.88 Não obstante essas constatações e recomendações de 7/1/2015, a UFMG autuou o Processo 23072.031860/201541, em 27/8/2015 (peça 57, p. 4) , para realização do Pregão 18/2015, cujos Edital e Termo de Referência (peça 61, p. 39-58 e 91; peça 62, p. 1-21) foram assinados somente em 19/1/2016, e os respectivos contratos celebrados em 20/4/2016 (5, 6 e 7/2016, peças 66, p. 40-59; 71-90; 99-100; peça 67, p. 1-19) e 30/5/2016 (15/2016, peça 67, p. 43-98) .
1.89 Esses contratos foram celebrados, portanto, mais de 1 ano e 3 meses depois das recomendações da CGU e incorrerem na mesma conduta irregular de terceirizar atividades inerentes ao PCCTAE, conforme restou comprovado pela Justiça e culminou com a anulação judicial, no segundo semestre de 2016, dos contratos citados no parágrafo anterior.
1.90 Por fim, a UFMG volta a insistir na terceirização de atividades inerentes ao PCCTAE ao realizar o Pregão 1/2017, objeto da presente instrução, para substituir os contratos rescindidos do Pregão 18/2015.
Conclusão
1.91 A presente análise permitiu constatar que a UFMG terceirizou irregularmente e de forma reiterada as atividades inerentes às categorias profissionais abrangidas pelo PCCTAE nos contratos celebrados pela UFMG com a Precisa, contrato 2/2017, e com o Ibrapp, contratos 3/2017, 4/2017, 5/2017 e 6/2017, no processo licitatório do Pregão Eletrônico 1/2017.
1.92 Por conseguinte, propõe-se que seja promovida audiência do Sr. Jaime Arturo Ramirez, na condição de Reitor da UFMG, do Sr. Mario Fernando Montenegro Campos, na condição de PróReitor de Administração da UFMG, do Sr. Antônio de Assis, na condição de Diretor-Geral do DLO/UFMG, e da Sr.ª Margarete Maria Parreiras, na condição de Diretora da Dicomp/DLO/UFMG, conforme detalhamento apresentado na matriz de responsabilização no Apêndice A.
1.93 Caracterização da irregularidade:
	Situação encontrada
	Terceirização de atividades-meio inerentes às categorias funcionais abrangidas pelo Plano de Carreira dos Cargos Técnico-Administrativos em Educação (PCCTAE) .

	Objeto no qual foi identificada a constatação
	Pregão Eletrônico 1/2017.
Contratos 2/2017, 3/2017, 4/2017, 5/2017 e 6/2017.

	Critérios
	Decreto 2.271/1997, art. 1°, §2°.
IN MPOG 2/2008, art. 9º.
Constituição da República, art. 37, inc. II.
Lei 8.112/1990, art. 10.
Súmula 97 do TCU de 1976 e Acórdão 525/2012-TCU-Plenário, 1.521/2016Plenário, 2.983/2015-Plenário.
Lei 11.091/2003 (alterada pela Lei 11.233/2005) , Anexo II PCCTAE.
Regimento Geral da UFMG, art. 86.

	Evidências
	Decisão judicial do TRF1 (peça 69, p. 30-34) .
Ato de rescisão dos contratos 5, 6, 7 e 15/2016 em 17/2/2017 (peça 69, p. 36-43) . 
Ordem de início dos contratos 2, 3, 4, 5 e 6/2017 (peça 50, p. 38; 69, peça 51, p. 27; 55; 83) .
Contratos 2, 3, 4, 5 e 6/2017 (peça 50, p. 13, 41, 71; peça 51, p. 29, 57) .
Relatórios Mensais de Serviço Terceirizado dos contratos 15/2016, 7/2016 e 6/2017 (peça 34, p. 52; 50; 82) .
Termo de Referência do Pregão 1/2017, item 1.1 (peça 43, p. 56-58) .
Termo de Referência do Pregão 18/2015, item 1.2 (peça 62, p. 2) .
Relatório de Auditoria 201314719 da CGU (peça 92) .
Processo 23072.031860/201541 do Pregão 18/2015 (peça 57, p. 4) .
Edital e Termo de Referência do Pregão 18/2015 (peça 61, p. 39-58 e 91; peça 62, p. 1-21) .
Perguntas formuladas pela DLO ao DRH/UFMG (peça 37, p. 68; 87; 99; 112113; peça 38, p. 8-9) .
Respostas fornecidas pelo DRH à DLO (peça 37, p. 69; 86; 100; 114, peça 38, p. 10) .

	Causas
	Não priorizar ao longo do tempo a substituição por servidor de cargo efetivo dos terceirizados que desenvolvem atividades continuadas inerentes às categorias profissionais abrangidas pelo PCCTAE.
Pareceres emitidos através de ofícios do DRH atestando para a DLO a não existência de cargo PCCTAE que atenda as atribuições dos cargos licitados no Pregão 1/2017.

	Efeitos
	Lentidão ou postergação nas providências para realização de concurso público para cargos do PCCTAE.
No caso de existência de concurso público, não agilização de chamamento de concursados aprovados da área técnico administrativa, devido à prática reiterada de terceirizar atividades inerentes ao PCCTAE.
Contratação de postos de trabalho no Pregão 1/2017, que sucedeu aos contratos do Pregão 18/2015, com custos superiores.

	Encaminhamento
	Audiência do Sr. Jaime Arturo Ramirez, na condição de Reitor da UFMG, do Sr. Mário Fernando Montenegro Campos, na condição de Pró-Reitor de Administração da UFMG, da Sr.ª Margarete Maria Parreiras, na condição de Diretora da Dicomp/DLO/UFMG e da Sr.ª Isabel Cristina Leroy Alves, na condição de Diretora Geral do DRH/UFMG.

	Responsabilização
	Detalhamento disponível na matriz de responsabilização no Apêndice A.

10.2.6	Portanto, entendemos que foi irregular a prática de terceirização de atividades-meio inerentes às categorias funcionais abrangidas pelo Plano de Carreira dos Cargos Técnico-Administrativos em Educação (PCCTAE) , para os responsáveis Jaime Arturo Ramirez, Mario Fernando Montenegro Campos, Margarete Maria Parreiras e Isabel Cristina Leroy Alves.
CONCLUSÃO
11.	A partir da análise dos documentos e informações juntadas aos presentes autos foi possível constatar, no âmbito da UFMG, terceirização irregular de atividades-meio inerentes às categorias funcionais abrangidas pelo PCCTAE e a fixação de piso salarial superior ao valor normativo previsto na CCT, em valor superior ao praticado no mercado, com potencial prejuízo anual de R$ 3.062.015,00 (conforme apêndice B) .
12.	Considerando que essas duas práticas descritas constituem irregularidade a luz da legislação vigente, conforme demonstrado nos itens anteriores, propõe-se conhecer a presente representação, para no mérito rejeitar as razões de justificativas dos responsáveis arrolados no Apêndice A, conforme as suas respectivas condutas, e aplicar sanção de multa aos referidos responsáveis, conforme prevê o art. 268, III, do Regimento Interno do TCU.
13.	Com respeito à notícia de nepotismo citada na denúncia apócrifa, que deu origem a presente Representação, não foi configurada essa irregularidade, no entanto, considerando a confirmação de que o terceirizado e a servidora citados guardam algum tipo de relação, posto que residem no mesmo endereço, concluiu-se que, dado o entendimento vigente no TCU, deve-se recomendar à UFMG com respeito à vedação do direcionamento e/ou indicação de pessoas terceirizadas, em conformidade com a IN MPOG 2/2008, art. 10, inc. II (item 7.8) .
PROPOSTA DE ENCAMINHAMENTO
14.	Diante do exposto, submetem-se os autos, à consideração superior, propondo o seguinte:
14.1	conhecer o presente processo como representação, satisfeitos os requisitos de admissibilidade e de legitimidade previstos nos arts. 237, VI e parágrafo único, e o art. 235, do Regimento Interno deste Tribunal, para, no mérito, julgá-la procedente; 
14.2	rejeitar as alegações de defesa dos responsáveis Jaime Arturo Ramirez (CPF XXX.155.556-XX) , ex-Reitor da Universidade Federal de Minas Gerais (UFMG) , Mario Fernando Montenegro Campos (CPF XXX.927.286-XX) , ex-PróReitor de Administração da UFMG, Margarete Maria Parreiras (CPF XXX.216.866-XX) , ex-Diretora da Dicomp/DLO/UFMG, e Antônio de Assis (CPF XXX.907.906-XX) , Diretor-Geral do DLO/UFMG.
14.3	aplicar, com fundamento no art. 250, § 2º, c/c o art. 268, III, do Regimento Interno do TCU, c/c o art. 58, III, da Lei 8.443, de 16/7/1992, multa aos respectivos responsáveis, em razão das respectivas condutas, fixando o prazo de 15 dias, a partir da notificação, para que, nos termos do art. 214, inciso III, alínea "a", do RI/TCU, comprove perante este Tribunal o recolhimento aos cofres do Tesouro Nacional do valor atualizado monetariamente desde a data do acórdão até a data do efetivo recolhimento, se for pago após o vencimento, na forma da legislação em vigor.
1) responsável: Jaime Arturo Ramirez (CPF XXX.155.556-XX) , Reitor da Universidade Federal de Minas Gerais (UFMG) , à época.
a) irregularidade: prefixação de piso remuneratório de empregados terceirizados no Pregão 1/2017 superior ao piso salarial previsto em Convenção Coletiva de Trabalho (CCT) , com potencial prejuízo anual de R$ 3.062.015,00.
a.1) conduta: celebrar os contratos 5/2017 (peça 51, p. 46) e 6/2017 (peça 51, p. 74) de terceirização com o Instituto Brasileiro de Políticas Públicas - Ibrapp, com potencial antieconomicidade, decorrente de exigência indevida de piso salarial dos postos de trabalho licitados no Pregão 1/2017 superior ao da CCT, em desacordo com a legislação vigente.
a.2) dispositivos violados: Lei 8.666/1993: arts. 3º, 12, inciso III, 40, caput e inciso X; IN MPOG 2/2008, alterada pela IN MPOG  6/2013: art. 20, caput e inciso II; Anexo IIIA, item 2; Acórdão 3006/2010-TCU-Plenário, Relator Valmir Campelo, 697/2013-Plenário, Relator Weder de Oliveira, 1.612/2010-Plenário, Relator Raimundo Carreiro, 2646/2007-Plenário, Relator Guilherme Palmeira, 1.094/2004-Plenário, Relator Augusto Sherman.
b) irregularidade: terceirização de atividades-meio inerentes às categorias funcionais abrangidas pelo Plano de Carreira dos Cargos Técnico-Administrativos em Educação (PCCTAE) .
b.1) conduta: celebrar os contratos 5/2017 (peça 51, p. 46) e 6/2017 (peça 51, p. 74) com o Instituto Brasileiro de Políticas Públicas - Ibrapp no Pregão 1/2017, para terceirização de atividades inerentes ao PCCTAE, em desacordo com a legislação vigente
b.2) dispositivo violados: Decreto 2.271/1997, art. 1°, §2°; IN MPOG 2/2008, art. 9º; Constituição da República, art. 37, inc. II; Lei 8.112/1990, art. 10; Súmula 97 do TCU de 1976 e Acórdão 525/2012-TCU-Plenário, 1.521/2016Plenário, 2.983/2015-Plenário; Lei 11.091/2003 (alterada pela Lei 11.233/2005) , Anexo II PCCTAE; Regimento Geral da UFMG, art. 86.
2) responsável: Mario Fernando Montenegro Campos (CPF XXX.927.286-XX) , PróReitor de Administração da UFMG, à época.
a) irregularidade: prefixação de piso remuneratório de empregados terceirizados no Pregão 1/2017 superior ao piso salarial previsto em Convenção Coletiva de Trabalho (CCT) , com potencial prejuízo anual de R$ 3.062.015,00.
a.1) conduta: celebrar os contratos - 2/2017 com a Precisa (peça 50, p. 29) ; 3/2017 (peça 50, p. 60) e 4/2017 (peça 51, p. 18) com o Ibrapp - de terceirização, com potencial antieconomicidade, decorrente de exigência indevida de piso salarial dos postos de trabalho licitados no Pregão 1/2017 superior ao da CCT, em desacordo com a legislação vigente.
a.2) dispositivos violados: Lei 8.666/1993: arts. 3º, 12, inciso III, 40, caput e inciso X; IN MPOG 2/2008, alterada pela IN MPOG  6/2013: art. 20, caput e inciso II; Anexo IIIA, item 2; Acórdão 3006/2010-TCU-Plenário, 697/2013-Plenário, 1.612/2010-Plenário, 2646/2007-Plenário, 1.094/2004-Plenário.
b) irregularidade: terceirização de atividades-meio inerentes às categorias funcionais abrangidas pelo Plano de Carreira dos Cargos Técnico-Administrativos em Educação (PCCTAE) .
b.1) conduta: celebrar os contratos - 2/2017 com a Precisa (peça 50, p. 29) ; 3/2017 (peça 50, p. 60) e 4/2017 (peça 51, p. 18) com o Ibrapp - no Pregão 1/2017, para terceirização de atividades inerentes ao PCCTAE, em desacordo com a legislação vigente.
b.2) dispositivo violados: Decreto 2.271/1997, art. 1°, §2°; IN MPOG 2/2008, art. 9º; Constituição da República, art. 37, inc. II; Lei 8.112/1990, art. 10; Súmula 97 do TCU de 1976 e Acórdão 525/2012-TCU-Plenário, 1.521/2016Plenário, 2.983/2015-Plenário; Lei 11.091/2003 (alterada pela Lei 11.233/2005) , Anexo II PCCTAE; Regimento Geral da UFMG, art. 86.
3) responsável: Margarete Maria Parreiras (CPF XXX.216.866-XX) , Diretora da Dicomp/DLO/UFMG, à época.
a) irregularidade: prefixação de piso remuneratório de empregados terceirizados no Pregão 1/2017 superior ao piso salarial previsto em Convenção Coletiva de Trabalho (CCT) , com potencial prejuízo anual de R$ 3.062.015,00.
a.1) conduta: Assinar o Edital do Pregão 1/2017, que fixou o piso salarial licitado superior ao da CCT, em desacordo com a legislação vigente, vinculando-o à proposta da licitante, com potencial antieconomicidade nas contratações.
a.2) dispositivos violados: Lei 8.666/1993: arts. 3º, 12, inciso III, 40, caput e inciso X; IN MPOG 2/2008, alterada pela IN MPOG  6/2013: art. 20, caput e inciso II; Anexo IIIA, item 2; Acórdão 3006/2010-TCU-Plenário, 697/2013-Plenário, 1.612/2010-Plenário, 2646/2007-Plenário, 1.094/2004-Plenário.
b) irregularidade: terceirização de atividades-meio inerentes às categorias funcionais abrangidas pelo Plano de Carreira dos Cargos Técnico-Administrativos em Educação (PCCTAE) .
b.1) conduta: assinar o Edital do Pregão 1/2017, cujo objeto era a terceirização de atividades-meio de cunho técnico-administrativo inerentes ao PCCTAE, vedado pela legislação vigente.
b.2) dispositivo violados: Decreto 2.271/1997, art. 1°, §2°; IN MPOG 2/2008, art. 9º; Constituição da República, art. 37, inc. II; Lei 8.112/1990, art. 10; Súmula 97 do TCU de 1976 e Acórdão 525/2012-TCU-Plenário, 1.521/2016Plenário, 2.983/2015-Plenário; Lei 11.091/2003 (alterada pela Lei 11.233/2005) , Anexo II PCCTAE; Regimento Geral da UFMG, art. 86.
4) responsável: Antônio de Assis (CPF XXX.907.906-XX) , Diretor-Geral do DLO/UFMG, à época.
a) irregularidade: prefixação de piso remuneratório de empregados terceirizados no Pregão 1/2017 superior ao piso salarial previsto em Convenção Coletiva de Trabalho (CCT) , com potencial prejuízo anual de R$ 3.062.015,00.
a.1) conduta: Assinar o documento "Justificativa para estabelecimento dos salários pela Administração", firmando e fundamentando, no do processo licitatório do Pregão 1/2017, a exigência de que os salários-base fossem um valor fixo a ser ofertado pela licitante e superior ao da CCT, com potencial antieconomicidade nas contratações, em desacordo com a legislação vigente.
a.2) dispositivos violados: Lei 8.666/1993: arts. 3º, 12, inciso III, 40, caput e inciso X; IN MPOG 2/2008, alterada pela IN MPOG  6/2013: art. 20, caput e inciso II; Anexo IIIA, item 2; Acórdão 3006/2010-TCU-Plenário, 697/2013-Plenário, 1.612/2010-Plenário, 2646/2007-Plenário, 1.094/2004-Plenário.
5) responsável: Isabel Cristina Leroy Alves (CPF XXX.327.626-XX) , Diretora-Geral do DRH/UFMG, à época.
a) irregularidade: terceirização de atividades-meio inerentes às categorias funcionais abrangidas pelo Plano de Carreira dos Cargos Técnico-Administrativos em Educação (PCCTAE) .
a.1) conduta: assinar os Ofícios DRH/DIR 810, 813, 811, 824 e 823, datados de 23 e 29/12/2016, atestando a não existência de outro cargo no PCCTAE que atendesse às atribuições dos postos de trabalho licitados no Pregão 1/2017.
a.2) dispositivo violados: Decreto 2.271/1997, art. 1°, §2°; IN MPOG 2/2008, art. 9º; Constituição da República, art. 37, inc. II; Lei 8.112/1990, art. 10; Súmula 97 do TCU de 1976 e Acórdão 525/2012-TCU-Plenário, 1.521/2016Plenário, 2.983/2015-Plenário; Lei 11.091/2003 (alterada pela Lei 11.233/2005) , Anexo II PCCTAE; Regimento Geral da UFMG, art. 86.
14.4 autorizar, desde logo, a cobrança judicial da dívida nos termos do art. 28, inciso II, da Lei 8.443/1992 c/c o art. 219, inciso II, do RI/TCU, caso não atendida a notificação;	autorizar, desde logo, a cobrança judicial da dívida nos termos do art. 28, inciso II, da Lei 8.443/1992 c/c o art. 219, inciso II, do RI/TCU, caso não atendida a notificação.
14.5 autorizar, desde logo, com fundamento no art. 26 da Lei 8.443/1992 c/c o art. 217 do RI/TCU, caso seja do interesse dos responsáveis, o parcelamento da dívida em até 36 (trinta e seis) parcelas, incidindo sobre cada uma, corrigida monetariamente, os encargos legais devidos, sem prejuízo de alertá-lo de que, caso opte por essa forma de pagamento, a falta de comprovação do recolhimento de qualquer parcela implicará o vencimento antecipado do saldo devedor, nos termos do art. 26, parágrafo único, da Lei 8.443/1992 c/c o art. 217, § 2º, do RI/TCU;
14.6	recomendar à Universidade Federal de Minas Gerais (UFMG) , que observe a vedação de direcionamento e/ou indicação de pessoas terceirizadas, em especial de parentes, por parte de seus servidores, a serem contratados por empresa terceirizada, em atenção aos princípios da moralidade e da impessoalidade, que devem nortear a gestão da coisa pública, c/c os termos da IN MPOG 2/2008, art.10, inc. II, atualmente regulamentado pelo art. 5º, III, da IN MPOG 5, de 25/5/2017.
14.7	 encaminhar cópia da deliberação que vier a ser proferida, bem como do relatório e do voto que a fundamentarem, aos interessados, destacando que o inteiro teor da deliberação, incluindo relatório e voto, pode ser consultado no endereço www.tcu.gov.br/acordaos.
O titular, por delegação, da Secretaria de Controle Externo da Educação dissentiu da proposta do auditor:
 (...) 
2.	De início cabe consignar que a denúncia anônima (peça 1) que deu azo ao presente processo tratava tão somente de um caso de suposto nepotismo no Departamento de Manutenção Predial da Universidade Federal de Minas Gerais (UFMG) . 
3.	O ministro-relator conheceu os autos como representação da Unidade Técnica (peça 4) e determinou a realização de diligências e inspeção, na forma proposta pela então Secex-MG (peça 2) . 
4.	Assim, houve a realização de diligências à UFMG e à Controladoria-Geral da União (CGU) , com farta documentação sendo carreada aos autos.
5.	A partir das informações coletadas, a Unidade Técnica originária elaborou a instrução de peça 98. Na referida instrução é mencionado o seguinte (grifos inseridos) :
4. Foram também juntados aos autos documentação pertinente ao Auto de Apreensão 1.413/2017, apresentada pelo Ofício 273/2018 (peça 32, p. 4-5) da Superintendência Regional da Polícia Federal em Minas Gerais (SR/PF/MG) , pertinente ao inquérito policial (IPL) 391/2017-4, decorrente da operação da Polícia Federal "Esperança Equilibrista". A Tabela 1 relaciona os documentos apresentados.
 (...) 
5. Ainda foram apresentados pela Polícia Federal, com relação ao IPL 391/2017-4:
a) Informação Policial 02/2018 (peça 32, p. 6-10) , que trata das transcrições relacionadas ao Ibrapp, as quais reproduzem conversas telefônicas do senhor Antônio de Assis, servidor da UFMG, aposentado e ex-Diretor da Diretoria de Logística de Suprimentos e de Serviços Gerais da UFMG (DLO) ;
b) Termo de Declaração de Antônio de Assis (peça 93) , de 6/2/2018, depoimento a respeito dos fatos em apuração no retrocitado IPL;
c) Sentença judicial de 10/3/2017, (peça 94) ratifica a liminar e determina a anulação dos contratos firmados entre a UFMG e o Ibrapp, decorrentes do Pregão 18/2015;
d) Documentação apreendida em pastas (peças 87 a 91) , tais como medições e notas fiscais, conforme relacionado no Auto de Apreensão do IPL 391/2017-4 (peça 87, p. 2) 
6. Além do ponto específico apontado na denúncia apócrifa, considerando a documentação apreendida pela Polícia Federal e compartilhada com o TCU, será também tratado e aprofundado, nesta instrução, o exame da documentação inerente ao Pregão 1/2017.
III
6.	Em relação ao assunto original deste processo (denúncia de nepotismo) , a conclusão exposta na peça 98 foi de que não havia "evidências nos autos de que houve indicação e/ou direcionamento na contratação" do trabalhador terceirizado, afastando a suposta impropriedade, sem prejuízo de que fosse alertado à UFMG de "que ao contratar empresas prestadoras de serviço, observe a vedação do direcionamento e/ou indicação de pessoas, em especial parentes, por parte de seus servidores, para serem contratados por empresa terceirizada".
IV
7.	Na sequência, a instrução de peça 98 apresenta dois Achados, ambos observados no Pregão 1/2017 da UFMG: I) prefixação de piso remuneratório de empregados terceirizados superior ao piso salarial previsto em Convenção Coletiva de Trabalho; e II) terceirização de atividades-meio inerentes às categorias funcionais abrangidas pelo Plano de Carreira dos Cargos Técnico-Administrativos em Educação (PCCTAE) .
8.	Por estas razões, foi proposta a audiência dos gestores Jaime Arturo Ramirez, Reitor da UFMG, Mario Fernando Montenegro Campos, Pró-Reitor de Administração, Antônio de Assis, Diretor-Geral da Diretoria de Logística de Suprimentos e de Serviços Gerais (DLO/UFMG) , e Margarete Maria Parreiras, Diretora da Divisão de Compras (Dicomp/DLO/UFMG) .
9.	A sra. Isabel Cristina Leroy Alves, Diretora-Geral do Departamento de Desenvolvimento de Recursos Humanos, foi chamada em audiência apenas em razão do achado "terceirização de atividades-meio inerentes às categorias funcionais".
10.	Os responsáveis apresentaram suas razões de justificativa, de mesmo teor, às peças 115-123, quando o processo ainda estava sob responsabilidade técnica da Secex-MG.
11.	Em razão do novo modelo organizacional o Tribunal, os autos foram redistribuídos a esta SecexEducação.
V
12.	Na instrução de peça 127, o auditor-instrutor propõe, em resumo, rejeitar as alegações de defesa dos responsáveis e aplicar-lhes multas em razão das duas antes mencionadas impropriedades. Pelas razões adiante, discorda-se da proposição.
13.	Antes de adentrar no mérito das questões, é forçoso consignar que o tratamento dado ao presente processo, com a inclusão de matérias estranhas ao seu objeto inicial (denúncia de nepotismo) e documentação, como as peças 87-91 relacionadas com a operação da Polícia Federal "Esperança Equilibrista", que tratou de possíveis fraudes na implantação do Memorial da Anistia Política do Brasil, projeto executado pela UFMG, pode dificultar a compreensão do objeto de controle a ser analisado pelo TCU.
14.	Dito isto, de modo a clarear os autos, consigna-se que os elementos fulcrais que estão sob análise são, apenas, os Achados referidos no item 7 acima, relacionados ao Pregão 1/2017 da Universidade, conforme audiências promovidas pela então Secex-MG.
15.	Ou seja, neste processo não se analisa mais o suposto nepotismo (irregularidade já afastada pela Secex-MG) e nem os fatos relativos à operação "Esperança Equilibrista".
VI
16.	Para contextualizar os fatos em exame, tem-se em resumo o seguinte:
16.1.	por meio do Pregão 18/2015, a UFMG teria contratado empresa prestadora de serviços de locação de mão-de-obra para os cargos de "assistente em administração" e "auxiliar administrativo"; 
16.2.	em razão de ação civil pública ajuizada pelo Ministério Público Federal, houve sentença judicial determinando a anulação dos contratos firmados no âmbito do referido Pregão, considerando que havia "simples e direta contratação de terceirizados no lugar de provimento de cargos vagos, em evidente desrespeito às disposições do artigo 37, II, da Constituição da República, bem como ao artigo 10 da Lei 8112/90 e ao artigo 1º, §2º, do Decreto 2271/97" (peça 94, p. 7) ; 
16.3.	para o MPF, "os postos de trabalho a serem implantados nas dependências da UFMG compõe o Plano de Carreira dos Cargos Técnico-Administrativos em Educação - PCCTAE, de forma que a licitação realizada trata de contratação de postos idênticos aos previstos no referido plano de carreira, além de se tratar de contratação de atividade-fim da autarquia";
16.4.	em 2017, a Universidade promoveu nova licitação (Pregão 1/2017) , desta feita prevendo os seguintes cargos: Ajudante de Despachante Aduaneiro (contrato 2/2017) , Analista de Segurança Patrimonial (3/2017) , Analista de Logística de Transporte (4/2017) , Técnico de Serviços Jurídicos (5/2017) e Assistente de Fiscal de Contratos (6/2017) .
17.	Nesse contexto, a Secex-MG havia entendido o seguinte, conforme peça 98, p. 10 (grifos inseridos) :
9.5 A partir desses relatórios de medição do mês de fevereiro, foi possível constatar que os contratos do Pregão 1/2017 foram celebrados para dar continuidade aos contratos rescindidos do Pregão 18/2015, com a permanência dos terceirizados, inclusive nos mesmos setores da UFMG.
9.6 Essa situação está configurada nos Relatórios Mensais de Serviço Terceirizado dos contratos dos Pregões 18/2015 e 1/2017 (peça 89, p. 5; peça 88, p. 93; 129; 84; peça 90, p. 139; peça 91, p. 4; peça 90, p. 37; 74) , pois os períodos medidos são contíguos e complementares no mês de fevereiro.
9.7 Corroborando o exposto no parágrafo anterior, a ordem de início de todos os contratos novos 2/2017, 3/2017, 4/2017, 5/2017 e 6/2017, celebrados em função do Pregão 1/2017, foi fixada para uma segunda-feira, 20/2/2017 (peça 50, p. 38; 69, peça 51, p. 27; 55; 83) .
9.8 Por sua vez, os contratos 5/2016, 6/2016, 7/2016 e 15/2016 do Pregão 18/2015 foram rescindidos em um sábado imediatamente anterior, 17/2/2017 (peça 69, p. 36-43) . Portanto, resta ratificado que os novos contratos do Pregão 1/2017 foram iniciados assim que os anteriores do Pregão 18/2015 foram rescindidos.
9.9 Registra-se também que não houve descontinuidade de vínculo empregatício junto ao Ibrapp, pois os contratos rescindidos (Pregão 18/2015) e os novos (Pregão 1/2017) foram celebrados com esse mesmo Instituto, exceto o contrato 2/2017, celebrado com a Precisa.
9.10 O Apêndice F apresenta tabela que relaciona, para cada um desses pregões e seus contratos, os nomes dos terceirizados e seus respectivos postos de trabalho e setor de lotação na UFMG, com base nas medições do mês de fevereiro de 2017.
9.11 Conforme apresentado no Apêndice F, do total de 27 terceirizados nos quatro contratos rescindidos do Pregão 18/2015, quase a totalidade, ou seja, 26 deles, foram mantidos nos novos contratos do Pregão 1/2017, inclusive nos mesmos setores, evidenciando mais uma vez a continuidade dos serviços prestados.
9.12 Uma alteração que se deve destacar entre os pregões citados foi o nome dado ao cargo/posto de trabalho licitado, enquanto no Pregão 18/2015 foram licitados "Assistente Administrativo" e "Auxiliar Administrativo", por sua vez, no Pregão 1/2017, passaram a ser designados por: Ajudante de Despachante Aduaneiro, Analista de Segurança Patrimonial, Analista de Logística de Transporte, Técnico de Serviços Jurídicos e Assistente de Fiscal de Contrato.
9.13 Antes de prosseguir, ressalta-se que o cargo/posto de trabalho "Assistente Administrativo" e "Auxiliar Administrativo" constam nominalmente da tabela do PCCTAE, Anexo II da Lei 11.091/2005, alterada pela Lei 11.233/2005, com a descrição "Assistente em Administração" e "Auxiliar em Administração", conforme apresentado na Tabela 5.
18.	Nesse quadro, houve o entendimento de que restava caracterizada a terceirização irregular de mão de obra.
VII
19.	Não há dúvidas de que é ilegal a utilização de pessoal terceirizado para o desempenho de atividades inerentes às categorias funcionais abrangidas pelo Plano de Carreira do órgão público (Súmula TCU 97) . Justamente por esta razão é que houve decisão judicial para anular os contratos decorrentes do Pregão 18/2015.
20.	A questão fulcral presente nestes autos, todavia, está relacionada ao entendimento se as funções executadas pelos terceirizados do Pregão 1/2017 estão abrangidas, ou não, pelo plano de cargos da Universidade, levando em conta, de modo preliminar, ainda as especificidades fáticas, quais sejam, a contratação da mesma empresa, de forma imediata ao contrato anterior, e a manutenção da quase totalidade dos funcionários.    
21.	Assim, abordam-se individualmente cada um dos pontos preliminares, para ao fim demonstrar-se de forma conjunta as conclusões.
22.	Quanto à contratação da mesma empresa: no Pregão 18/2015, a empresa vencedora e contratada tinha sido o Instituto Brasileiro de Políticas Públicas (IBRAPP) . A licitação foi eletrônica e teve a participação de 36 licitantes. O valor estimado inicial era de R$ 430 mil, mas foi adjudicado pelo valor de R$ 374 mil (Ata à peça 125) .
23.	No Pregão 1/2017, o IBRAPP foi vencedor em quatro dos cinco itens. Para o item "Ajudante de Despachante Aduaneiro", venceu a empresa Precisa Conservação e Limpeza Eireli - ME.
24.	Mais de duas dezenas de licitantes participaram do pregão eletrônico 1/2017, e os valores estimados/adjudicados foram os seguintes (Ata à peça 126) :
	Item
	Valor estimado (R$) 
	Valor contratado (R$) 

	1-Ajudante de despachante aduaneiro 
	32.158,30
	28.429,00

	2-Analista de Segurança Patrimonial
	47.532,12
	40.994,98

	3-Analista de Logística de Transporte
	34.529,82
	29.800,00

	4-Técnico de Serviços Jurídicos
	152.516,67
	124.250,00

	5-Assistente de Fiscal de Contratos
	265.074,88
	214.700,00

	Totais
	531.811,79
	438.173,98

25.	No caso, deve ser considerado que foi dada publicidade à licitação, houve competividade e inexiste menção nos autos quanto a possíveis irregularidades no procedimento licitatório.
26.	Quanto à contratação imediata da empresa: dada à necessidade da prestação de serviços, não se avalia como tal fato poderia ser indicativo de qualquer impropriedade. Se um contrato encerrou-se no sábado e o novo iniciou-se na segunda-feira, pode-se até considerar que a Administração adotou a celeridade sempre desejada.
27.	Quanto à manutenção da quase totalidade dos funcionários: é comum, sabe-se, que as empresas prestadoras de serviços procuram manter o seu quadro pessoal quando há finalização de um contrato e início de outro, no mesmo órgão ou não, evitando assim custos adicionais com desligamentos, seleções e treinamento de novos empregados.
28.	Assim, não é de se estranhar que, tendo vencido licitação para prestar serviços da UFMG, a empresa IBRAPP tenha mantido o mesmo grupo de trabalhadores.
29.	Tratadas essas questões preliminares, é preciso abordar a essência da problemática.
30.	De início, é preciso registrar que o Plano de Carreira dos Cargos Técnico-Administrativos em Educação (PCCTAE, Lei 11.091/2005) das Universidades abrange mais de 300 cargos como: servente de obras, auxiliar de encanador, auxiliar de alfaiate, chaveiro, armazenista, barqueiro, encadernador, seringueiro e outros diversos.
31.	Em ligeira análise, já se pode concluir que tal PPCTAE não está aderente a uma moderna, ágil e eficiente Administração Pública, como exige a sociedade, cada vez mais criteriosa em relação aos serviços públicos.
32.	Assim, mesmo que uma Universidade avaliasse terceirizar a mão-de-obra para algumas atividades de apoio, como as antes referidas, haveria o risco de descumprir a legislação e a jurisprudência sobre o tema.
33.	Por exemplo, no caso de contratações de serviços de copeiragem e de motoristas: atualmente, conforme painel "Universidades em números" da Associação Nacional dos Dirigentes das Instituições Federais de Ensino Superior (Andifes) , existem 459 servidores motoristas e 398 copeiros:

 34.	Por outro lado, quanto aos cargos licitados pela UFMG (ajudante de despachante aduaneiro, analista de segurança patrimonial, analista de logística de transporte, técnico de serviços jurídicos e assistente de fiscal de contratos) , não há, dentre os mais de 300 cargos do PCCTAE, nenhum com a mesma denominação, embora, claro, seja possível vislumbrar a correlação com atividades do "assistente administrativo", como exposto na instrução de peça 127, p. 43-44.
35.	Também deve ser levado em conta que as Universidades possuem um "negócio" extremamente amplo, atuando em inúmeras áreas, desde as mais conhecidas (ensino, pesquisa e extensão) , até outras como: hospitais, cinema, orquestra, museu, inovação, internacionalização, importação/exportação, restaurante, imobiliária (Casas do Estudante e gerenciamento de imóveis) , fazenda, rádio e TV, navios, gráfica, segurança universitária, etc. 
36.	Dada essa complexidade própria das Universidades, a contratação de pessoal terceirizado, aliada com a também notória falta de autorizações para a realização de concursos, parece ser a opção viável para a continuidade das suas atividades.
37.	No presente caso concreto, a UFMG enfaticamente expressa que não existiria identidade entre os serviços licitados e os cargos de assistente e auxiliar em administração do quadro, vez que as atividades desempenhadas pelos postos de trabalho contratados seriam "eminentemente auxiliares, instrumentais ou acessórias e de apoio às funções e atividades realizadas por servidores do quadro efetivo" (peça 115, p. 27) .
38.	Nesse sentido, o Departamento de Recursos Humanos da Universidade teria motivado a contratação nos seguintes termos (peça 37, p. 28, grifos inseridos) :
JUSTIFICATIVA DA NECESSIDADE DE CONTRATAÇÃO DOS SERVIÇOS 
A contratação de empresa especializada na prestação de serviços de apoio às atividades operacionais, para a realização de serviços acessórios que não constituem as atividades-fim da UFMG justifica-se, em essência, porque se trata de atividades de assessorias e auxiliares, instrumentais e complementares aos assuntos que constituem a área de competência legal do órgão conforme expressamente autoriza o art. 10 do Decreto 2271/1997. E, considerando ainda que não são atividades inerentes as categorias funcionais abrangidas pelo PCCTAE. No curso dos últimos anos, em função de diversos fatores (internos e externos) , a UFMG vem passando por um processo de expansão/crescimento sem precedentes. Este processo não possui reflexos apenas quantitativos [aumento dos cursos ofertados, com o consequente aumento de seus corpos docente e discente, aumento das demandas administrativas de rotina, etc.) , mas também qualitativos, que se refletem, especialmente, na maior complexidade dos processos, projetos e relações em que se envolve a Universidade, tanto em seu próprio âmbito interno, como em sua interação com o ambiente externo (empresas, outros órgãos públicos, entidades de direito privado, etc.) .
A UFMG necessita contar com recursos humanos qualificados em um quantitativo adequado e com os requisitos mínimos acima expostos, de modo a proporcionar condições para um atendimento de qualidade aos seus diversos públicos.
A Pró-Reitoria de Administração-PRA encaminhou ofícios à PRORH para que o órgão da UFMG, responsável por pessoal no âmbito da instituição, se manifestasse formalmente sobre a possibilidade e a legalidade da contratação pretendida. Anexa-se a este Termo de Referência a manifestação da PRORH, onde fica clara a situação exposta, ofícios 810, 811, 813, 823 e 824/2016.
Assim, esta contratação visa suprir a demanda da UFMG como um todo por serviços de auxílio às suas atividades operacionais a fim de prestar auxílio no exercício da atividade do servidor público.
Por fim, tem-se que segundo Portaria 409/2016, trata-se de atividades, auxiliares, instrumentais e assessórias que podem ser realizadas de forma indireta, não havendo transferência de responsabilidade para realização de atos administrativos ou tomadas de decisão. Os serviços serão realizados para auxiliar o gestor ou servido na sua função considerando as especificidades do serviço. Deixa claro que as funções a serem exercidas nos postos não são atividades englobadas pelas categorias dos servidores, que, no entanto, necessitam do auxílio para adequado exercício do cargo.
39.	Observa-se que há uma tênue linha que separa as atividades que poderiam ser terceirizadas ou não, mormente que a descrição dos serviços a serem prestados pelos trabalhadores pode ter uma redação em documentos (Termos de referência, contratos, etc) inadequada à realidade fática.
40.	Nesse sentido, no documento de peça 115, p. 62-63, o então Pró-reitor de Administração ponderava à Procuradoria Federal (grifos inseridos) :
2. Nos contratos anteriores, referentes ao ano de 2016, as atividades que eram exercidas pelos funcionários terceirizados possuíam a denominação genérica de assistente e auxiliar administrativo. Após o ajuizamento da Ação Civil Pública, que determinou a suspensão de tais contratos, e buscando a regularização da situação enfrentada, foram identificados vários serviços que não eram necessariamente de auxiliar e assistente administrativos, mas sim típicos de outros tipos de postos de trabalho tais como: analista de segurança patrimonial, analista de logística de transporte, técnico em serviços jurídicos, ajudante de despachante aduaneiro e assistente de fiscal de contratos, com CBO específico (detalhamento dos serviços e do CBO no item 1.1 do Termo de Referência anexo) .
41.	Ou seja: segundo o documento, as atividades realizadas pelos trabalhadores no contrato que foi anulado judicialmente estavam mais próximas daquelas que viriam a ser realizadas mediante o Pregão 1/2017 (analista de segurança patrimonial, analista de logística de transporte, técnico em serviços jurídicos, ajudante de despachante aduaneiro e assistente de fiscal de contratos) do que para os cargos de assistente e auxiliar administrativo.
42.	Assim, a inadequação da nomenclatura dos contratos antigos (decorrentes do Pregão 18/2015) teria sido corrigida pelos novos contratos (a partir do Pregão 1/2017) .
43.	Possivelmente apenas um exame físico in loco e constante poderia, talvez, confirmar se as atividades executadas, por exemplo, por um "analista de logística de transporte" ou um "técnico de serviços jurídicos" tem o mesmo caráter do "assistente em administração", cargo previsto no PCCTAE.
44.	Com efeito, formalmente os postos de trabalhos contratados no Pregão Eletrônico 1/2017 cujas atividades estão descritas na peça 43, p. 56-58, não constam do PCCTAE.
45.	Nesse sentido, a contratação dos postos de trabalhos aludidos referiu-se a pessoal auxiliar, no exercício de atividades acessórias e instrumentais de apoio para melhoria das atividades da Universidade (como se constata na justificativa da contratação, à peça 37, p. 28) .
46.	Assim, não há compatibilidade de atividades exercidas pelos postos de trabalhos contratados, que exercem atividades específicas, com o pessoal pertencente ao quadro funcional, de sorte que ao se cogitar a possível similaridade genérica entre as suas atribuições, não afasta o fato que o posto de trabalho executa atividades próprias, diferenciadas e auxiliares para proporcionar o melhor desempenho da Universidade.
47.	Há de se levar em conta, também, que os profissionais terceirizados efetivamente contratados somaram apenas 29 trabalhadores (conforme instrução de peça 127, p. 45-46) , dentro de um universo de mais de 7.400 servidores da UFMG, sendo mais de 4.000 TAEs (1.000 assistentes em administração) .    
48.	Ou seja, não é mediante a terceirização de tão pequeno contingente que se deve imputar ao gestor a pecha de irregularidade, sancionando-o como se houvesse um animus de fraudar ou cometer ilícitos.
49.	Ademais, deve-se ressaltar as vantagens em termos de economicidade e eficiência para a Universidade na contratação de pessoal terceirizado na melhoria de seu desempenho em prol do atendimento do interesse público. Além disso, é mister destacar o entendimento hodierno de abrangência da terceirização em todas etapas do processo seja meio ou fim, consoante entendimento do STF ao julgar a Arguição de Descumprimento de Preceito Fundamental (ADPF) 324 e Recurso Extraordinário (RE) 958252, retirando a eficácia da Súmula 331 do Tribunal Superior do Trabalho.
50.	Assim, considerando os princípios da boa-fé do gestor público e da autotutela da Administração, crê-se que há justificativas plausíveis da UFMG quanto às contratações ora examinadas e, portanto, as razões de justificativas apresentadas devem ser acatadas.
VIII
51.	Em relação à prefixação de piso remuneratório de empregados terceirizados superior ao piso salarial previsto em Convenção Coletiva de Trabalho (CCT) , cabe destacar que esta Corte de Contas tem entendimento de ser possível a exigência de piso salarial mínimo acima daquele estabelecido em CCT, desde que o gestor comprove que os patamares fixados no edital da licitação são compatíveis com os preços pagos pelo mercado para serviços com tarefas de complexidade similar. 
52.	Nesse sentido, dispõe o Voto do Ministro Relator Bruno Dantas no Acórdão 2758/2018-TCU-Plenário:   
É necessário que o gestor comprove que, para o tipo de tarefa exigida, o mercado paga preços acima do mínimo estabelecido em convenções coletivas de trabalho. Em outras palavras, é preciso que o gestor comprove que os patamares fixados no edital estão compatíveis com os preços pagos pelo mercado em situações de complexidade semelhante, à luz do art. 3º da Lei 8.666/1993.
53.	Do mesmo modo, o Acórdão 2799/2017-TCU-Primeira Câmara do Ministro Relator Bruno Dantas dispõe no sentido de que de, embora exista a vedação para fixação de piso salarial mínimo para as contratações de serviços, admite-se a flexibilidade de tal vedação em situações específicas. 
54.	Dessarte, admite-se a fixação de piso salarial mínimo para as contratações de serviços terceirizados desde que não se trate de serviços medidos por resultados (como dispõe o Acórdão 823/2014-TCU-Plenário da Ministra Relatora Ana Arraes, o que não é o caso do presente feito) e desde haja amparo em fundamentadas justificativas. 
55.	Neste enfoque, dispõe o Voto do Ministro Weder de Oliveira no Acórdão 697/2013-TCU-Plenário:
De todo modo, a regra na contratação desse tipo de serviço é a não fixação de remuneração mínima nos editais. As exceções à regra merecem o tratamento que deve ser dispensado às exceções, qual seja: devem estar necessariamente amparadas em fundamentadas justificativas.
56.	Dentro desse contexto, a fixação de salário acima do piso da categoria é cabível quando se fizer constar nos autos a fundamentação clara e objetiva que demonstre a necessidade da adequação da medida.
57.	Neste caso concreto, verifica-se que a Universidade justificou que a fixação dos preços constantes dos Termo de Referência do edital do Pregão Eletrônico 1/2017, quanto aos postos de trabalhos terceirizados, teve embasamento no fato em que foi feita mediante a pesquisa de preços diversificada no mercado com fulcro na IN-MPOG 5/2014. 
58.	Quanto ao tema "pesquisa de preços", há farta jurisprudência dessa Corte de Contas no sentido de que a ampliação e diversificação de fontes de informações coletadas são fatores preponderantes para a qualidade da avaliação, consoante dispõe o subitem 9.2.2 do Acórdão 2816/2014-TCU-Plenário, do Ministro Relator José Múcio Monteiro, e também o Acórdão 1445/2015-TCU-Plenário do Ministro Vital do Rêgo (subitens 9.3.1 e 9.3.2) . 
59.	Nesse passo, conforme os gestores ponderaram em suas justificativas, a fixação de salários na licitação em comento serviria para garantir a disponibilização de pessoal qualificado e evitaria situações problemáticas como a execução do "jogo de planilhas" por licitantes. Essa constatação foi feita de forma concisa na fl. 23 da peça 37, na justificativa para estabelecimento de salários pela Administração. 
60.	Nada obstante, reconhecem os responsáveis que a fundamentação adequada com maiores informações sobre como foi obtido o salário base dos postos de trabalhos contratados não constou dos autos do processo licitatório realizado. 
61.	Todavia, essa constatação não desnaturaria o fato de que foi feita a pesquisa de preços consoante a legislação vigente para obtenção dos salários bases dos postos de trabalhos referidos, mas poderia ser objeto de ciência à Universidade para o aperfeiçoamento do procedimento em futuras licitações.
62.	Assim sendo, na contratação feita do pessoal terceirizado buscou a Universidade a realidade do mercado, de sorte que a avença pelos preços acima do estabelecido pelas convenções coletivas de trabalho poderia ser vantajosa para a UFMG no exercício de suas atividades.
63.	O assunto tem particularidades próprias e uma análise mais superficial poderia mesmo levar ao entendimento de que os salários pagos aos trabalhadores terceirizados (de R$ 2.266,67 a R$ 3.886,22) seria excessivo em relação aos valores pagos no mercado, mormente considerando as especificidades dos postos (ajudante de despachante aduaneiro, analista de segurança patrimonial, analista de logística de transporte, técnico de serviços jurídicos e assistente de fiscal de contratos) , não tão comuns como, por exemplo, recepcionistas e auxiliares administrativos.
64.	Para comparar os salários, as instruções anteriores (v.g., peça 127, p. 21, item 8.25) levaram em conta as convenções coletivas de dois sindicatos mineiros e o cargo "pessoal da administração", que mais se aproximaria da categoria "Apoio Administrativo", classificação utilizado em documentos preliminares do Pregão 1/2017.
65.	Todavia, não se crê como adequado comparar os salários de "pessoal da administração" (R$ 1.431,48, previsto nas CCTs dos Sindicatos) com os trabalhadores dos postos licitados.
66.	Sobre essa questão, veja-se que no Pregão 18/2015 (que teve os contratos dele decorrentes anulados judicialmente) , os salários previstos para os trabalhadores já eram maiores do que o utilizado como comparação neste processo. 
67.	Para melhor análise, tem-se a tabela abaixo:
	Fonte:
	Cargo/escolaridade:
	Valor do salário (R$) :
	Base:

	Pregão 18/2015 (peça 58, p. 44 e 47) 
	Assistente Administrativo/Ensino médio completo
	2.932,19
	Fins do ano de 2015, início do ano de 2016

	Pregão 18/2015
 (peça 58, p. 44 e 47) 
	Auxiliar Administrativo/Ensino Fundamental completo
	1.458,74
	Fins do ano de 2015, início do ano de 2016

	CCT dos Sindicatos (peça 38, p. 16 e 52) 
	Pessoal da Administração/não previsto
	1.431,48
	1/1/2016, válido para todo o ano

	Pregão 1/2017
	Ajudante de Despachante Aduaneiro/Ensino médio completo
	3.300,00
	Fins do ano de 2016, início de 2017

	Pregão 1/2017
	Analista de Segurança Patrimonial/Ensino superior completo ou em curso
	3.227,33
	Fins do ano de 2016, início de 2017

	Pregão 1/2017
	Analista de Logística de Transporte/Ensino médio completo
	2.266,67
	Fins do ano de 2016, início de 2017

	Pregão 1/2017
	Técnico de Serviços Jurídicos/Ensino médio completo
	3.258,33
	Fins do ano de 2016, início de 2017

	Pregão 1/2017
	Assistente de Fiscal de Contratos/Ensino médio completo
	3.886,22
	Fins do ano de 2016, início de 2017

68.	  Como se observa na tabela acima, já nos contratos anteriores (Pregão 18/2015) a Universidade previa salários maiores do que aqueles constantes das Convenções Coletivas de Trabalho para a função de "pessoal da administração".
69.	Mais ainda: considerando o nível de escolaridade (ensino médio) , os salários do antigo Pregão 18/2015 (R$ 2.932,19 para "Assistente Administrativo") já eram o dobro daqueles previstos nas CCTs para o "pessoal da administração", e muito mais próximos aos valores previstos no Pregão 1/2017.
70.	Para levantar os salários do Pregão 18/2015, a UFMG teria realizado pesquisa conforme peça 57, p. 33, em órgãos públicos e sites específicos.
71.	Esse contexto indica, reitera-se, a inadequação de comparar-se o salário do "pessoal da administração" (CCT dos Sindicatos) com os terceirizados que vieram a ser contratados pelo Pregão 1/2017 como "ajudante de despachante aduaneiro", "analista de segurança patrimonial", "analista de logística de transporte", "técnico de serviços jurídicos" e "assistente de fiscal de contratos", afastando-se, portanto, a chancela de antieconomicidade do procedimento.  
72.	De todo modo, a fim de melhor garantir a economicidade das contratações, poder-se-ia determinar à UFMG que, antes de eventual prorrogação contratual, reavaliasse os preços praticados no mercado, mediante pesquisa de preços mais aprofundada, de modo a garantir a vantajosidade dos contratos para a Administração Pública.
73.	Entretanto, todos os contratos firmados em decorrência do Pregão 1/2017 já não estão mais vigentes, como consta na página de transparência da Universidade (https://www.ufmg.br/dlo/contratosencerrados.php) . 
74.	Assim, o encaminhamento mais adequado poderia ser dar ciência à instituição de que as pesquisas de preços, em situação como a ora examinada, devem ser realizadas com a fundamentação apropriada que demonstre a adequação da medida, em consonância com a legislação vigente, com informações do ganho de eficiência esperado, a especificidade dos serviços e a qualificação diferenciada da mão de obra exigida, além de outros motivos idôneos a fundamentar a excepcionalidade.
75.	No entanto, em razão da recentíssima Resolução-TCU 315/2020, não devem ser formuladas ciências para a observância de normativos, legislação ou entendimentos consolidados pelo Tribunal, com finalidade meramente pedagógica (art. 10 c/c art. 7º, inciso II, da Resolução) .
76.	Assim, crê-se que a simples disponibilização deste pronunciamento à Universidade será suficiente para que os gestores aperfeiçoem o procedimento das pesquisas de preços, conforme a farta jurisprudência do TCU. 
IX
77.	Quanto ao teor da degravação constante da peça 32, p. 6-8, e trechos à instrução precedente, p. 42, que, no dizer de análises anteriores, deixaria evidente "a irregularidade praticada, de forma consciente e ilegal, por parte da UFMG, no que se refere a fixação de valor mínimo de salário base para terceirizados em patamar superior ao piso salarial previsto na CCT", avalia-se, com as devidas vênias, que não é possível confirmar tal entendimento.
78.	Primeiro, porque as conversas teriam sido realizadas entre um ex-gestor de nível intermediário da Universidade (ex-Diretor da Diretoria de Logística de Suprimentos e de Serviços Gerais) com uma MNI (mulher não identificada) e com um servidor de nome Giovane. Ou seja, a suposta irregularidade não poderia ser imputada ao nível estratégico da instituição, e tampouco como se fosse um evento dolosamente organizado. 
79.	De fato, na peça 32, p. 6-8, os interlocutores parecem preocupados com a diligência que foi formulada pelo TCU, mas, nos parece, no contexto de pedidos anteriores de informações que teriam causado transtornos ao dia a dia da instituição.
80.	Referem, por exemplo, que o Tribunal havia pedido dados de "terceirizados, nome, CPF, o que que faz", "PIS", "valor, descrição do serviço, é tudo mesmo", "de todos os contratos, esse que é o problema, igual vigilância e limpeza nós temos que pegar os funcionários todos".
81.	Ainda, nas conversas constam: que o servidor "não aguentava mais isso", "só respondendo essas coisas", que o TCU "por causa de um contrato, joga pesado em todos" e que "a gente gasta um trabalho danado".
82.	Nos diálogos também transparece que havia dificuldades para a execução de atividades por parte de servidores do quadro da UFMG: "você não tem uma capacidade de fazer essas funções ali no quadro"; "o cara não faz. Você tem que comprar, entendeu?".
83.	Especificamente quanto ao valor dos salários dos terceirizados, não há convicção para afirmar que o contexto das conversas tem relação com a prática dolosa de irregularidade.
84.	De fato, os servidores falam que os salários seriam altos: "esse salário é alto né cara!"; "Esse salário aí, o cara não faz nada e ganha 4 mil, e se você for olhar a função do cara, a gente, um cara ganha 4 mil, mas a função dele aqui fora paga isso"; "O pessoal é complicado aí, igual a gente sabe que precisa desse pessoal porque o do quadro não faz, mas o salário não é compatível com àquele cargo do cara. O pessoal por exemplo da compra, ganha quase 4 mil reais"; "Aqui um cara ganha 4 o outro ganha 7 e o outro ganha 9"; "E um contador, para ser contador mesmo, tem que ser fera aí fora"; "Tem que ser fera pra ganhar 4 mil reais aqui fora. O cara tem que ser fera pra ganhar 4 mil reais. Ai (ininteligível) aqueles caras que ficam vigiando carro lá, põe uma gasolina, e ganha 4 mil reais".
85.	Mas avaliando o teor das conversas, há elementos que demonstram descontextualização com os contratos: por exemplo, cita-se que "um cara ganha 4 o outro ganha 7 e o outro ganha 9". No entanto, os trabalhadores terceirizados tinham salários entre R$ 2,2 e R$ 3,8 mil, valores muito distantes de "7 ou 9" mil reais.
86.	E nenhum dos cargos contratados era do profissional "contador".
87.	Quanto a "aqueles caras que ficam vigiando carro lá, põe uma gasolina", e que ganhariam "4 mil reais", poderiam até ser os "analistas de logística de transporte", mas cujo salário era de R$ 2.266,67, bem menor.
88.	Diante do exposto, não se pode afirmar que tais degravações tenham valor probatório da "irregularidade praticada, de forma consciente e ilegal, por parte da UFMG, no que se refere a fixação de valor mínimo de salário base para terceirizados em patamar superior ao piso salarial previsto na CCT".  
X
89.	Na instrução precedente, foi proposta a expedição de recomendação à Universidade para que observasse a "vedação de direcionamento e/ou indicação de pessoas terceirizadas, em especial de parentes, por parte de seus servidores, a serem contratados por empresa terceirizada, em atenção aos princípios da moralidade e da impessoalidade, que devem nortear a gestão da coisa pública, c/c os termos da IN MPOG 2/2008, art.10, inc. II, atualmente regulamentado pelo art. 5º, III, da IN-MPOG 5, de 25/5/2017".
90.	Como tal recomendação não se subsume ao previsto na recente Resolução-TCU 315/2020 e considerando a jurisprudência do Tribunal, que já estabelece tal vedação (como citado na página 3, item 7.8, da instrução de peça 127) , considera-se despiciendo propor tal medida.
XI
91.	Diante do exposto, a proposta de encaminhamento que se sugere à consideração do Exmo. Sr. Ministro-relator, em substituição a que consta na instrução de peça precedente, é a que segue:
91.1.	acolher as razões de justificativas apresentadas pelos srs. Jaime Arturo Ramirez, Mário Fernando Montenegro Campos, Margarete Maria Parreiras, Antônio de Assis e Isabel Cristina Leroy Alves;
91.2.	conhecer da presente representação, satisfeitos os requisitos de admissibilidade previstos nos arts. 235 e 237, inciso I, do Regimento Interno deste Tribunal, e no art. 103, § 1º, da Resolução-TCU 259/2014, para, no mérito, considerá-la improcedente;
91.3.	dar ciência do acórdão que vier a ser proferido à Universidade Federal de Minas Gerais, destacando que o relatório e o voto que fundamentam a deliberação podem ser acessados por meio do endereço eletrônico www.tcu.gov.br/acordaos e que a íntegra do processo está disponível na plataforma Conecta-TCU; 
91.4.	arquivar o presente processo, com fundamento no art. 169, inciso III, do Regimento Interno do TCU.
É relatório.

não há

Não atuou.

REPRESENTAÇÃO. UNIVERSIDADE. POSSÍVEL PRÁTICA DE NEPOTISMO EM CONTRATOS TERCEIRIZADOS. PRÉ-FIXAÇÃO DE PISO REMUNERATÓRIO EM CONTRATOS DE PRESTAÇÃO DE SERVIÇOS, ACIMA DOS VALORES DE CONVENÇÕES COLETIVAS DE TRABALHO. TERCEIRIZAÇÃO DE ATIVIDADES INERENTES AO PLANO DE CARGOS PERMANENTES DA CONTRATANTE. CONHECIMENTO. IMPROCEDÊNCIA. CIÊNCIA. ARQUIVAMENTO.

REPRESENTAÇÃO (REPR)

Secretaria de Controle Externo da Educação, da Cultura e do Desporto (SecexEduc).

Cuidam os autos de Representação formulada pela Secretaria de Controle Externo no Estado de Minas Gerais contra as seguintes irregularidades incorridas pela administração da Universidade Federal de Minas Gerais (UFMG) :
a) prática de nepotismo na indicação e contratação de parentes de servidores da Universidade em contratos de terceirização de serviços, com agravante de pagamento de verbas indenizatórias trabalhistas, decorrentes de demissão sem justa causa, demissão e posterior recontratação de empregados;
b) prefixação de piso remuneratório de postos de trabalho em patamar superior ao salário base previsto em Convenção Coletiva de Trabalho (CCT) , verificada em termo de referência ao Pregão Eletrônico SRP 1/2017, destinado à formação de registro de preços para contratação de serviços terceirizados pela Universidade, com potencial prejuízo anual de R$ 3.062.015,00 (conforme Apêndice B) .
c) terceirização de atividades-meio inerentes às categorias funcionais abrangidas pelo Plano de Carreira dos Cargos Técnico-Administrativos em Educação (PCCTAE) da UFMG.
Em relação à prática de nepotismo em contratos de terceirização de serviços (alínea "a") , a instrução anterior (peça 98, págs. 2/3) , despois de realizar as diligências saneadoras, conclui pela improcedência da representação, ante a inexistência de evidências de indicação ou direcionamento de parentes de servidores da Universidade nessas contratações. Não obstante, sugere a emissão de alerta à UFMG a fim de prevenir futura ocorrência da irregularidade.
Quanto aos demais indícios de irregularidade (alíneas "b" e "c") , o auditor da Secretaria de Controle Externo da Educação, após audiência dos responsáveis, manifesta-se por rejeitar as razões de justificativa e aplicar sanção pecuniária individual prevista no artigo 58, inciso III, da Lei 8.443/1992 a Jaime Arturo Ramirez, ex-Reitor da Universidade Federal de Minas Gerais (UFMG) , Mário Fernando Montenegro Campos, ex-PróReitor de Administração da UFMG, Margarete Maria Parreiras, ex-Diretora da Divisão de Compras do Departamento de Logística de Suprimentos e Serviços Operacionais da Universidade (Dicomp/DLO/UFMG) , e Antônio de Assis, Diretor-Geral do DLO/UFMG.
O titular em delegação da Unidade Técnica dissente da proposta do auditor e opina por:
- conhecer da presente representação, satisfeitos os requisitos de admissibilidade previstos nos arts. 235 e 237, inciso I, do Regimento Interno deste Tribunal, e no art. 103, § 1º, da Resolução-TCU 259/2014, para, no mérito, considerá-la improcedente;
-  acolher as razões de justificativas apresentadas por Jaime Arturo Ramirez, Mário Fernando Montenegro Campos, Margarete Maria Parreiras, Antônio de Assis e Isabel Cristina Leroy Alves;
- dar ciência do acórdão a ser proferido à Universidade Federal de Minas Gerais, bem como do relatório e voto que o fundamentam; 
- arquivar o presente processo, com fundamento no art. 169, inciso III, do Regimento Interno do TCU.
Feito esse resumo, decido.
Ratifico o despacho de admissibilidade da representação, satisfeitos os requisitos estabelecidos nos artigos 235 e 237, inciso I, do Regimento Interno deste Tribunal, e no art. 103, § 1º, da Resolução-TCU 259/2014,
Quanto ao mérito, endosso o parecer do titular da Secretaria de Controle Externo da Educação, cujas razões, desde logo, incorporo ao meu voto.
Originam-se os autos de denúncia apócrifa motivada, inicialmente, por possível prática de nepotismo na indicação e contratação de empregados de serviços terceirizados pela UFMG. Promovidas as medidas saneadoras, a conclusão da Unidade Técnica (peça 98, págs. 2/3) é de não ter havido direcionamento na contratação de empregados de prestadoras de serviços à Universidade, sobretudo parentes de servidores.
Na linha esposada pela unidade instrutiva, considero a representação improcedente e dispenso a emissão de alerta para observância à legislação em vigor, conforme orientação expressa do nos artigos 7º, inciso II, e 10 da Resolução-TCU 315/2020.
Embora não conste da inicial, a Unidade Técnica de origem levantou ainda outros indícios de irregularidade atinentes à prefixação de piso remuneratório de empregados terceirizados superior ao piso salarial definido em Convenção Coletiva de Trabalho e à terceirização de atividades-meio inerentes às categorias funcionais abrangidas pelo Plano de Carreira dos Cargos Técnico-Administrativos em Educação (PCCTAE) da UFMG. 
Essas ilicitudes emergem da análise de dados e informações obtidos em diligências realizadas pela Secex/MG junto à Controladoria-Geral da União (peça 92) , Auditoria Interna da Universidade (peças 10 a 27) e à Reitoria da UFMG (peças 7 e 80) . 
Também vieram aos autos dados oriundos de compartilhamento de peças do Auto de Apreensão 1.413/2017, apresentada da Superintendência Regional da Polícia Federal em Minas Gerais (SR/PF/MG) por meio do Ofício 273/2018 (peça 32, p. 4-5) , atinente a inquérito policial (IPL) 391/2017-4, decorrente da operação da Polícia Federal "Esperança Equilibrista (peças 33/36) 
Basicamente, referem-se a achados do Pregão Eletrônico SRP 01/2017, cujo objeto é o registro de preços para futura contração de empresa especializada na prestação de serviços de ajudante de despachante aduaneiro, analista de segurança patrimonial, analista de logística de transporte, técnicos de serviços jurídicos e assistente de fiscal de contratos, na forma de postos de trabalho a cargo da Pró-Reitoria de Administração da UFMG, a serem implantados nas dependências da Universidade em Belo Horizonte e Montes Claros.
 Quanto à previsão, em edital de licitação, de piso remuneratório de empregados terceirizados em patamar superior ao da Convenção Coletiva de Trabalho (CCT) , a jurisprudência do TCU adota, como regra, a vedação ao estabelecimento de piso salarial mínimo para contratações de serviços. Não obstante, esta Corte de Contas admite exceções devidamente justificadas quanto à necessidade de contratação de obra qualificada e adequação do preço da mão de obra ao valor de mercado. Nesse sentido, trilham os Acórdãos 256/2005, relator E. Ministro Marcos Vinicios Vilaça, 290/2006, relator E. Ministro Augusto Nardes, 1327/2006, relator E. Ministro Guilherme Palmeira, 332/2010, relator E. Ministro Augusto Nardes, 1584/2010, relator E. Ministro Raimundo Carreiro, e 189/2011, relator E. Ministro José Múcio Monteiro, 697/2013, relator E. Ministro-Substituto Weder de Oliveira,  2758/2018, relator E. Ministro Bruno Dantas, todos do Plenário.
No caso concreto, a Universidade a UFMG efetuou ampla e diversificada pesquisa de preços a fim de aquilatar o salário base médio de valor para mão de obra a ser terceirizada, em conformidade com a IN STLI/MPOG 05/2014, atualizada pela IN MPOG 07/2014. Foram utilizadas as seguintes referências: Sistema Nacional de Emprego (Sine) ; Convenções Coletiva de Trabalho (SEAC/SINDEAC/SETHAC, peça 37, págs. 92 a 122) ; outros parâmetros ABRACOMEX, Lovemondays/Glassdoor Company (peça 37, págs.  45 a 91 dos autos do processo) ; contratações similares realizadas por outros entes públicos. Ainda que a pesquisa de preços se ressinta de mais detalhamentos e abrangência, podendo, ainda ser aperfeiçoada, não deixa de atender minimamente ao preceito normativo como referenciais de valor.
Além disso, a UFMG, ao mesmo tempo em que estabeleceu salário padrão, a fim de garantir melhor seleção de mão de obra qualificada para prestação de serviços, definiu o valor máximo por posto de trabalho, no intuito coibir abusos de preços.
A Universidade justificou a exigência de piso salarial mínimo para formação de preços das propostas das licitantes pela necessidade de prestação de serviços de qualidade, dada a especificidade das atividades a serem realizadas. Alega que tal medida visa a impedir que os licitantes executem o chamado "jogo de planilhas", mediante o qual adotam salários muito baixos e aumentam os percentuais de custos indiretos, lucro, mantendo, todavia, valor máximo que a Administração se propõe a pagar.
Os valores adotados como parâmetro de comparação pela Unidade Técnica de origem, baseados em convenções coletivas de pessoal de administração, não se mostram compatíveis com os postos de trabalho licitados, haja vista não abranger categorias com as atividades específicas objeto do certame. 
Os salários de referências utilizados pela UFMG no Pregão SRP 01/2017 foram inferiores aos paradigmas no Pregão 18/2015, o qual teve por base pesquisa realizada em órgãos públicos e sítios específicos, conforme peça 57, pág. 33.
Cumpre registrar que o Pregão Eletrônico 1/2017 teve ampla competitividade, ao qual acorreram mais de duas dezenas de licitantes. O valor adjudicado na contratação foi de R$ 438.173,98, ao passo que o valor estimado foi de R$ 531.811,79 (peça 126) . Todos esses fatores e circunstâncias afastam os indícios de antieconomicidade da contratação. Atualmente, os ajustes oriundos do Pregão 1/2017 já foram encerrados.
Os trechos das degravações trazidos à lume pelo compartilhamento de dados oriundos do inquérito policial 391/2017-4 não são capazes de infirmar essa conclusão.  As conversas mantidas com então Diretor de Logística de Suprimentos e de Serviços Gerais da Universidade com terceiro interlocutor não-identificado apresentam-se descontextualizadas e não revelam postura dolosa da alta direção da Universidade em celebrar contratos com burla à legislação e lesão ao Erário. Demonstram, ao contrário, preocupação em atender à diligência do TCU.
Por fim, afasto a imputação de terceirização indevida de atividades-meio abrangidas pelas categorias funcionais do Plano de Carreira dos Cargos Técnico-Administrativos em Educação (PCCTAE) da Universidade.
Rememoro que a UFMG já havia realizado Pregão 18/2015 para contratação de empresa prestadora de serviços de locação de mão-de-obra para os cargos de "assistente em administração" e "auxiliar administrativo". 
Todavia, sentença judicial proferida em ação civil pública, ajuizada pelo Ministério Público Federal, determinou a anulação dos contratos derivados daquela licitação, diante da evidência de "simples e direta contratação de terceirizados no lugar de provimento de cargos vagos do PCCTAE mediante concurso público, em desrespeito às disposições do artigo 37, II, da Constituição da República, bem como ao artigo 10 da Lei 8112/90 e ao artigo 1º, §2º, do Decreto 2271/97" (peça 94, p. 7) .
Com efeito, os postos de trabalho "Assistente Administrativo" e "Auxiliar Administrativo", objeto do Pregão Eletrônico SRP 18/2015, constam nominalmente da tabela do PCCTAE, Anexo II da Lei 11.091/2005, alterada pela Lei 11.233/2005, conforme Tabela 5 do parecer do titular da Unidade Técnica, transcrito no relatório antecedente.
Por essa razão, a Universidade promoveu nova licitação por intermédio do Pregão Eletrônico SRP 1/2017. Desta vez, para terceirização de serviços de ajudante de despachante aduaneiro (contrato 2/2017) , analista de segurança patrimonial (contrato 3/2017) , analista de logística de transporte (contrato 4/2017) , técnico de serviços jurídicos (contrato 5/2017) e assistente de fiscal de contratos (contrato 6/2017) .
O que aparentemente poderia configurar burla à legislação e à decisão judicial pela simples troca de nomenclatura dos postos de trabalho anteriormente contratados por Pregão SRP 18/2015, na verdade, revelou-se como solução mais consentânea à realidade das funções efetivamente desempenhadas pelos terceirizados anteriormente contratados. 
A Universidade identificou que parte das atividades executadas pelos empregados nos contratos anteriormente rescindidos, sob a alcunha genérica de assistente administrativo e auxiliar administrativo, eram mais condizentes com aquelas que foram avençadas por meio do Pregão SRP 1/2017 (analista de segurança patrimonial, analista de logística de transporte, técnico em serviços jurídicos, ajudante de despachante aduaneiro e assistente de fiscal de contratos) ao invés dos cargos de assistente e auxiliar administrativo.
Como demonstrou o parecer do dirigente da Secretaria de Controle Externo da Educação, as funções de ajudante de despachante aduaneiro, analista de segurança patrimonial, analista de logística de transporte e técnico de serviços jurídicos, objeto do Pregão Eletrônico SRP 1/2017 não estão formal e materialmente inseridas no Plano de Carreira dos Cargos Técnico-Administrativos em Educação da UFMG (peça 43, págs. 56/58 e peça 127, págs. 43/44) .
Não é possível, a priori, estabelecer correlação direta entre as atividades licitadas com aquelas previstas para assistente e auxiliar administrativos no plano de cargos da Universidade. Por mais que se possa estabelecer aproximação genérica com a atribuições dos cargos administrativos do quadro de pessoal da UFMG, corroboram a lisura das contratações licitadas as manifestações da Pró-Reitoria de Recursos Humanos, mais próximas da realidade dos fatos e da supervisão do desempenho das atividades terceirizadas (peça 37, pág. 28) . As instâncias da Universidade asseveram que as funções exercidas nos postos trabalhos contratados não estão englobadas no plexo de atribuições das categorias dos servidores técnico-administrativos da UFMG, sendo, ainda, caracterizadas como instrumentais e acessórias às atividades desempenhadas pelos cargos permanentes. 
Se analisarmos, num contexto mais amplo, o Plano de Carreira dos Cargos Técnico-Administrativos em Educação (PCCTAE, Lei 11.091/2005) das Universidades alberga mais de 300 cargos de apoio, a exemplo de motorista, servente de obras, auxiliar de encanador, auxiliar de alfaiate, chaveiro, armazenista, barqueiro, encadernador, seringueiro e outros diversos. Nesse panorama, a considerar o principal negócio da Universidade - ensino, pesquisa e extensão - a amplitude de atividades-meio não terceirizadas estaria na contramão da busca de eficiência da administração pública com a redução de custos por meio da desverticalização dessas funções de apoio. Sem falar que a reposições de mão de obra para esses cargos, por meio de concurso público, tendem a ser cada vez mais escassas por restrições orçamentárias.
Há de se considerar, ainda, que os profissionais terceirizados contratados por intermédio do Pregão Eletrônico SRP 1/2017 compõem somente 29 trabalhadores (peça 127, págs. 45-46) , frente a universo de mais de 7.400 servidores da UFMG, sendo mais de 4.000 técnicos e assistentes de administração.    
	      Não infirma a conclusão da regularidade dos ajustes o fato de a mesma empresa prestadora dos serviços terceirizados anteriormente rescindidos, Instituto Brasileiro de Políticas Públicas (IBRAPP) , ter-se sagrado vencedora e imediatamente contratada para grande parte dos lotes do Pregão Eletrônico SRP 1/2017. Muito menos socorre a acusação o fato de terem sido mantidos os empregados dos contratos anteriores. Como já ressaltei alhures, o Pregão Eletrônico 1/2017 ostentou ampla competitividade e não padeceu de vícios que inquinassem de antieconômicas as contratações dele derivadas.
	      Também é procedimento comum que empresas prestadoras de serviços mantenham quadro pessoal de contratos anteriores, a fim de evitar soluções de continuidade derivadas de treinamento dos novos empregados, além de custos adicionais de demissão de trabalhadores do ajuste anterior.
                Ante todo o exposto, acolho as razões de justificativa dos responsáveis e voto por que o Tribunal adote a minuta de acórdão que ora submeto à apreciação do colegiado.
    TCU, Sala das Sessões Ministro Luciano Brandão Alves de Souza, em 11 de maio de 2021.
WALTON ALENCAR RODRIGUES 
Relator